ACORDAO-COMPLETO-2479500

ACÓRDÃO 3185/2022 ATA 21/2022 - SEGUNDA CÂMARA

VISTOS, relatados e discutidos estes autos de tomada de contas especial autuada em cumprimento ao Acórdão 4.499/2016 proferido pela 2ª Câmara do TCU, no bojo do TC Processo 008.757/20119 (Fiscobras-2011) , em desfavor da Planova - Planejamento e Construções Ltda., além de Luciano Linhares Feijão como então Secretário de Infraestrutura do Município de Fortaleza - CE, com Haroldo Pequeno Filho e Assis Lyncoln Freitas como então coordenadores de fiscalização da obra no Hospital da Mulher, durante o período de 5/8/2008 até 31/10/2010 e de 1º/11/2010 até a conclusão da obra, diante dos indícios de irregularidade na obra do Hospital da Mulher em Fortaleza - CE;
ACORDAM os Ministros do Tribunal de Contas da União, reunidos em Sessão da 2ª Câmara, ante as razões expostas pelo Relator, em:
9.1. declarar a revelia de Haroldo Pequeno Filho, nos termos do RITCU, sem prejuízo de serem objetivamente aproveitadas em seu favor, entretanto, as alegações de defesa apresentadas pelos demais responsáveis;
9.2. acolher parcialmente as alegações de defesa apresentadas pela Planova - Planejamento e Construções Ltda., além de Luciano Linhares Feijão e Assis Lyncoln Freitas, sem prejuízo, contudo, de aproveitá-las objetivamente em favor de Haroldo Pequeno Filho, diante dos elementos de convicção até aqui obtidos neste processo;
9.3. julgar regulares, com ressalva, as contas da Planova - Planejamento e Construções Ltda., além de Assis Lyncoln Freitas e Haroldo Pequeno Filho, com Luciano Linhares Feijão, nos termos dos arts. 1º, I, 16, II, 18 e 23, II, da Lei n.º 8.443, de 1992, dando-lhes a correspondente quitação;
9.4. promover o envio de ciência preventiva e corretiva para que, nos termos do art. 9º da Resolução TCU n.º 315, de 2020, o Município de Fortaleza - CE atente para o dever de assegurar a efetiva transparência no orçamento contratual, evitando o emprego de projeto básico deficiente ou desatualizado e de acréscimos ou supressões acima do limite legal de 25%, em observância, assim, aos arts. 7º, § 2º, II, e 65 da vigente Lei n.º 8.666, de 1993, sem prejuízo, ainda, de atentar para a necessidade de evitar a repetição da falha pelos erros nos quantitativos do item de serviço em "aquisição de piçarra para aterro posto em obra", além dos demais itens de serviço, observando, desse modo, o art. 7º, § 4º, da Lei n.º 8.666, de 1993; e
9.5. enviar a cópia deste Acórdão, com o Relatório e o Voto, aos responsáveis indicados pelo item 9.1 deste Acórdão, para ciência, e ao Município de Fortaleza - CE, para ciência e cumprimento do item 9.4 deste Acórdão.

Tomada de Contas Especial instaurada em cumprimento ao Acórdão 4.499/2016-2ª Câmara, no bojo do processo TC 008.757/2011-9, no âmbito do Fiscobras 2011, em desfavor da Planova  Planejamento e Construções Ltda., além de Luciano Linhares Feijão, como então Secretário de Infraestrutura Município de Fortaleza  CE, Haroldo Pequeno Filho e Assis Lyncoln Freitas, como então coordenadores da fiscalização da obra doo Hospital da Mulher, respectivamente, entre 5/8/2008 e 31/10/2010, e entre 1/11/2010 e a conclusão da obra, diante dos indícios de irregularidades na obra do Hospital da Mulher em Fortaleza  CE.

Segunda Câmara

3. Responsáveis: Assis Lyncoln Freitas (CPF XXX.973.363-XX); Haroldo Pequeno Filho (CPF XXX.722.413-XX); Luciano Linhares Feijão (CPF XXX.573.413-XX); Planova - Planejamento e Construções Ltda. (CNPJ 47.383.971/0001-21).

13.1. Ministros presentes: Aroldo Cedraz (na Presidência) e Antonio Anastasia.
13.2. Ministros-Substitutos convocados: Marcos Bemquerer Costa e André Luís de Carvalho (Relator).

ANDRÉ DE CARVALHO

Trata-se de tomada de contas especial autuada em cumprimento ao Acórdão 4.499/2016 proferido pela 2ª Câmara do TCU, no bojo do TC Processo 008.757/2011-9 (Fiscobras-2011) , em desfavor da Planova - Planejamento e Construções Ltda., além de Luciano Linhares Feijão como então Secretário de Infraestrutura do Município de Fortaleza - CE, com Haroldo Pequeno Filho e Assis Lyncoln Freitas como então coordenadores de fiscalização da obra no Hospital da Mulher, durante o período de 5/8/2008 até 31/10/2010 e de 1º/11/2010 até a conclusão da obra, diante dos indícios de irregularidade na obra do Hospital da Mulher em Fortaleza - CE.
2.	Após a análise final do feito, o Auditor Federal Leonardo Vieira de Melo Abreu lançou o seu parecer conclusivo à Peça 42, com a anuência, por delegação de competência, do diretor da Seinfra-Urbana (Peça 43) , nos seguintes termos:
	" (...) HISTÓRICO
3	As obras do Hospital da Mulher, no município de Fortaleza/CE, foram fiscalizadas pela então Secob-1, no âmbito do Fiscobras 2011 (peça 28 do TC Processo 008.757/2011-9) . Na ocasião foram identificados indícios de irregularidades graves relacionados ao Contrato s/n., de 19/5/2008, celebrado entre a Prefeitura Municipal de Fortaleza/CE (PMF/CE) e a empresa Planova Ltda., com recursos oriundos do Programa de Trabalho n. 10.302.1220.8535.1632.
4	A obra já havia sido objeto de outra fiscalização do TCU, realizada pela Secex/CE, no Fiscobras 2009 (TC Processo 008.175/2009-7) . O processo oriundo dessa fiscalização foi apensado ao TC Processo 008.757/2011-9, e as irregularidades remanescentes, pendentes de uma avaliação final por dependerem de desdobramentos das irregularidades apontadas no processo de 2011, passaram a ser tratadas no processo mais novo. Assim, a instrução da peça 106 do TC Processo 008.757/2011-9 abordou, além dos aspectos discutidos no âmbito daquele processo, as questões pendentes de uma análise final do TC Processo 008.175/2009-7 (apensado) , a saber:
	a) falta de transparência no orçamento;
	b) erros nos quantitativos do serviço 'aquisição de piçarra para aterro posto em obra'; e
	c) perda do desconto originalmente obtido.
5	Por sua vez, na fiscalização realizada no âmbito do Fiscobras 2011 (TC Processo 008.757/2011-9) , os principais achados identificados foram:
	a) projeto básico deficiente ou desatualizado;
b) acréscimos ou supressões em percentual superior ao legalmente permitido;
	c) sobrepreço decorrente de preços excessivos frente ao mercado;
	d) sobrepreço decorrente de quantitativo inadequado; e
	e) superfaturamento decorrente de inclusão inadequada de novos serviços.
6	Vale ressaltar que o sobrepreço e o superfaturamento totais apontados na auditoria realizada em 2011 foram de 5,006 milhões e de R$ 144.534,46, respectivamente (até o quinto termo aditivo) .
7	A proposta de encaminhamento foi no sentido de realizar as oitivas da Prefeitura Municipal de Fortaleza/CE e da empresa contratada para a execução das obras, Planova - Planejamento e Construções Planejamento e Construções Ltda., a fim de esclarecer os problemas identificados na obra.
8	As oitivas foram autorizadas por despacho do Relator (peça 31 do TC Processo 008.757/2011-9) e efetivadas por meio dos ofícios 318/2011-TCU/SECOB-1 e 319/2011-TCU/SECOB-1 (peças 32 e 33 do TC Processo 008.757/2011-9) , sendo as alegações da Prefeitura Municipal de Fortaleza/CE e da Planova Ltda. trazidas aos autos em 4/10/2011 e 17/10/2011 (peças 69, 71 e 72 do TC Processo 008.757/2011-9) , respectivamente.
9	Ao se verificar a documentação enviada (peça 79 do TC Processo 008.757/2011-9) , concluiu-se que não era possível finalizar as análises de sobrepreço somente com as informações acostadas aos autos até aquele momento, pois se teve conhecimento de que a obra estava concluída e de que haviam sido celebrados outros termos aditivos alterando novamente o valor final do contrato.
10	Desse modo, foi proposta a realização de diligência a fim de apurar a situação final do contrato, para, então, ser possível verificar se houve superfaturamento na obra. Assim, foi realizada a diligência à Prefeitura Municipal de Fortaleza/CE (PMF/CE) , particularmente à Secretaria de Saúde e à Secretaria de Infraestrutura, objetivando a requisição de toda a documentação final da obra, com seus termos aditivos, medições, relatórios fotográficos de implantação e termos de recebimento provisório e definitivo.
11	A diligência foi realizada por meio do Ofício 0024/2013-TCU/SecobEdif, datado de 5/2/2013 (peça 82, posteriormente retificado pelo ofício 0046/2013-TCU/SecobEdif - peça 89, ambas do TC Processo 008.757/2011-9) , solicitando:
a) acréscimos e exclusões de itens de serviços, apresentados de forma consolidada para todos os termos aditivos ao contrato s/n firmado entre a prefeitura de Fortaleza e a empresa Planova - Planejamento e Construções Planejamento e Construções Ltda., discriminando quantidades originais (se já existente o serviço) , acréscimos ou supressões, custos unitários, BDI adotado, e eventuais justificativas;
b) termo de recebimento provisório e termo de recebimento definitivo da obra; e
c) último boletim de medição da obra.
12	Em resposta (ofício 517/2013 - GS, de 26/3/2013 - peça 94 do TC Processo 008.757/2011-9) , foi informado pela PMF/CE que foram celebrados outros termos aditivos contratuais, sendo que dois deles alteraram novamente a planilha orçamentária da obra.
13	A análise foi realizada conforme instrução constante na peça 101 (TC Processo 008.757/2011-9) , contemplando os argumentos apresentados nas respostas às oitivas da PMF/CE e da empresa Planova, as quais foram propostas e respondidas em out/2011, atualizadas pela resposta à diligência, com o objetivo de verificar o desdobramento dos achados da auditoria realizada no Fiscobras 2011, além de finalizar as análises realizadas no TC Processo 008.175/2009-7.
14	Nessa análise, foi realizada nova verificação dos preços unitários da obra, considerando as novas informações apresentadas, obtendo-se um sobrepreço de R$ 2.605.682,17, equivalendo a 3,78% do valor final contratado, de R$ 71.560.118,52 (preço paradigma total de R$ 68.954.436,35) , propondo-se, então, a conversão dos autos em Tomada de Contas Especial (TCE) , a fim de que o superfaturamento total identificado na obra fosse apurado de forma adequada.
15	Foram citados os Srs. Haroldo Pequeno Filho, Assis Lyncoln Freitas, e Luciano Linhares Feijão, além da empresa contratada para a execução das obras, Planova - Planejamento e Construções Ltda.
16	Além disso, propôs-se dar ciência de que o projeto básico da obra era deficiente, bem como de que o limite de 25% previsto no art. 65, da Lei 8.666/1993, refere-se individualmente a acréscimos e supressões, sendo vedada a compensação entre um e outro percentual.
17	Com relação às questões remanescentes do TC Processo 008.175/2009-7 (falta de transparência no orçamento, erros nos quantitativos do serviço 'aquisição de piçarra para aterro posto em obra', e perda do desconto originalmente obtido) , deliberou-se que a aplicação da multa prevista no art. 58, inciso II, da Lei 8.443, de 16 de julho de 1992 (Lei Orgânica do TCU) ao Sr. Luciano Linhares Feijão, prevista nas instruções anteriores, deveria ser melhor avaliada no âmbito da TCE proposta, visto que os achados de auditoria supracitados teriam relação com a apuração do superfaturamento da obra. A exceção foi a irregularidade relativa aos erros nos quantitativos do serviço 'aquisição de piçarra para aterro posto em obra', para a qual se concluiu que não deveria ser aplicada penalidade alguma.
18	Antes que a proposta supracitada pudesse ter sido avaliada pelo Plenário do TCU, o Sr. Luciano Linhares Feijão apresentou novos elementos (peça 104, do TC Processo 008.757/2011-9) a fim de esclarecer as irregularidades apontadas e elidir o superfaturamento detectado na obra, cuja sua análise foi realizada por meio da instrução da peça 106 (TC Processo 008.757/2011-9) .
19	Após a análise dos novos elementos apresentados pelo Sr. Luciano Linhares Feijão, o valor final do superfaturamento foi reduzido, levando em consideração as informações prestadas, passando de R$ 2.605.682,17, para R$ 2.227.101,46, sendo mantida a proposta de conversão dos autos em TCE, com a citação dos Srs. Haroldo Pequeno Filho, Assis Lyncoln Freitas, e Luciano Linhares Feijão, além da empresa contratada para a execução das obras, Planova - Planejamento e Construções Ltda., a qual foi acatada pelo Acórdão 4499/2016-TCU-Segunda Câmara.
20	Dessa forma, o objetivo da presente instrução é analisar as alegações de defesa apresentadas pelos Srs. Luciano Linhares Feijão, Haroldo Pequeno Filho, Assis Lyncoln Freitas, e pela empresa Planova - Planejamento e Construções Ltda., bem como deliberar sobre a aplicação da multa prevista no art. 58, inciso II, da Lei 8.443, de 16 de julho de 1992 (Lei Orgânica do TCU) , relacionada às questões remanescentes do TC Processo 008.175/2009-7 (falta de transparência no orçamento e perda do desconto originalmente obtido) , ao Sr. Luciano Linhares Feijão.
	EXAME TÉCNICO
21	Em cumprimento ao Acórdão 4499/2016-TCU-Segunda Câmara (peça 1) foi promovida a citação dos Srs. Luciano Linhares Feijão, Haroldo Pequeno Filho, Assis Lyncoln Freitas, e da empresa Planova - Planejamento e Construções Ltda., mediante os Ofícios 0236/2016-TCU/SeinfraUrbana, 0237/2016-TCU/SeinfraUrbana, 0238/2016-TCU/SeinfraUrbana, e 0239/2016-TCU/SeinfraUrbana (peças 8, 9, 10 e 11, respectivamente) , datados de 18/4/2016. 
22	O Sr. Haroldo Pequeno Filho, apesar de ter tomado ciência do expediente que lhe foi encaminhado conforme atesta o aviso de recebimento (AR) que compõe a peça 29, não atendeu a citação e não se manifestou quanto às irregularidades verificadas.
23	Transcorrido o prazo regimental fixado e mantendo-se inerte o aludido responsável, impõe-se que seja considerado revel, dando-se prosseguimento ao processo, de acordo com o art. 12, § 3º, da Lei 8.443/1992.
24	A análise dos argumentos apresentados pela empresa Planova Ltda. e pelos responsáveis na presente instrução concluíram que tanto o superfaturamento por preços excessivos frente ao mercado no valor de R$ 2.161.320,07, como o superfaturamento por quantitativos inadequados na planilha orçamentária no valor de R$ 65.	781,39, anteriormente calculados no Relatório de Auditoria n. 240/211 e instruções das peças 101 e 106 do TC Processo 008.757/2011-9, foram eliminados, passando a existir um desconto de R$ 3.403,86 (0,005%) , conforme demonstrado nos parágrafos seguintes e no Anexo I desta instrução (Curva ABC) . 
25	Também foi afastada a possibilidade de aplicação da multa prevista no art. 58, inciso II, da Lei 8.443/1992, (Lei Orgânica do TCU) , relacionada às questões remanescentes do TC Processo 008.175/2009-7 (falta de transparência no orçamento e perda do desconto originalmente obtido) , ao Sr. Luciano Linhares Feijão. 
26	Diante do exposto, as análises realizadas a seguir apresentarão os motivos para a elisão do sobrepreço inicialmente apontado, bem como para o afastamento da possibilidade de aplicação da multa prevista no art. 58, inciso II, da Lei 8.443/1992 ao Sr. Luciano Linhares Feijão.
27	Para fins didáticos, primeiramente será apresentado um resumo da irregularidade que ensejou a instauração da presente tomada de contas especial (sobrepreço por preços excessivos frente ao mercado e por quantitativos inadequados) .
28	Será, então, discutida a revisão do sobrepreço por preços excessivos frente aos de mercado, apresentando uma visão geral das alterações de preços unitários implementadas no presente trabalho. Após essa análise, será detalhada a elisão do sobrepreço por quantitativos inadequados.
29	Concluídas as discussões acerca do sobrepreço, serão analisadas as demais manifestações trazidas aos autos pelos responsáveis. Destaca-se que as análises das manifestações apresentadas pelos Srs. Luciano Linhares Feijão e Assis Lyncoln Freitas serão realizadas em conjunto, pois se trata de documentação idêntica.
30	Por fim, será apresentada a análise acerca da questão da aplicação da multa prevista no art. 58, inciso II, da Lei 8.443, de 16 de julho de 1992 (Lei Orgânica do TCU) ao Sr. Luciano Linhares Feijão, relacionada às questões remanescentes do TC Processo 008.175/2009-7 (. 
	I. Resumo da irregularidade que ensejou a instauração da presente tomada de contas especial
31	O Relatório de Fiscalização da peça 28, do TC Processo 008.757/2011-9, apontou, na época da auditoria, sobrepreço por (i) preços excessivos frente ao mercado - R$ 5.006.043,48, e por (ii) quantitativos inadequados - R$ 438.000,00. O relatório também apontou um superfaturamento de R$ 144.534,46, relativo a inclusões inadequadas de novos serviços na planilha orçamentária.
32	Os itens de maior peso no cálculo do sobrepreço por preços excessivos frente aos de mercado no aludido relatório (no valor de R$ 5.006.043,48) foram (i) Estrutura metálica e (ii) Sistema de Climatização, com sobrepreços de R$ 1.892.933,17 e R$ 4.376.655,10, respectivamente (ver p. 15, peça 28, do TC Processo 008.757/2011-9) . É preciso salientar que o sobrepreço final, de R$ 5.006.043,48, considerou a existência de descontos em outros itens, de modo que a soma dos sobrepreços nos dois itens supracitados (R$ 6.269.588,27) foi compensada com descontos nesses outros itens. 
33	Já o sobrepreço por quantitativos inadequados, no valor de R$ 438.000,00, se deu em decorrência da detecção de quantitativos elevados nos itens relativos aos tubos da rede de água gelada do sistema de ar-condicionado em comparação com os quantitativos de projeto (p. 18, peça 15, do TC Processo 008.757/2011-9) .
34	Por fim, o sobrepreço decorrente de inclusão indevida de novos itens na planilha orçamentária, no valor de R$ 144.534,46, foi calculado a partir da constatação de que o quinto termo aditivo do contrato para execução das obras do Hospital da Mulher teria incluído, indevidamente, novos serviços, uma vez que o regime de execução da obra seria supostamente o de empreitada por preço global, o que impossibilitaria a inclusão, e que os serviços já estariam contemplados em outros serviços já contratados. 
35	Ao longo do processo, foram realizadas oitivas e diligências para analisar as manifestações dos responsáveis acerca da irregularidade observada, de modo que, após levar em conta novos argumentos apresentados (peças 101 e 106, do TC Processo 008.757/2011-9) , o superfaturamento total foi reduzido de R$ 5.588.577,94 para R$ 2.227.101,46, sendo R$ 2.161.320,07 relativos a preços excessivos frente aos de mercado, e R$ 65.781,39 relacionados ao superfaturamento por quantitativos inadequados. O superfaturamento de R$ 144.534,46, relativo a inclusões inadequadas na planilha orçamentária, foi elidido, conforme consta na instrução da peça 101 (páginas 35 e 36) . 	A tabela a seguir resume as alterações:
Tabela 1: resumo das alterações no cálculo dos sobrepreços
	Sobrepreço
	Relatório de Auditoria TC Processo 008.757/2011-9
	Após análises peças 101 e 106 do TC Processo 008.757/2011-9

	Preços excessivos
	 R$ 5.006.043,48 
	 R$ 2.161.320,07 

	Quantitativos inadequados
	 R$ 438.000,00 
	 R$ 65.781,39 

	Inclusões indevidas de novos serviços
	 R$ 144.534,49 
	-

	TOTAL
	 R$ 5.588.577,97 
	 R$ 2.227.101,46 

36	A redução do valor do sobrepreço por preços excessivos frente aos de mercado foi ocasionada, em grande medida, pela redução no sobrepreço calculado para o Sistema de Climatização, passando de R$ 	4.376.655,10 para R$ 2.177.321,28 (ver p. 10 - 12 da peça 101, do TC Processo 008.757/2011-9) . A alteração no valor do sobrepreço se deu em razão da consideração do argumento apresentado pela empresa contratada para a execução das obras de que o referencial de preços adotado no Relatório de Auditoria (peça 15 do TC Processo 008.757/2011-9) não era compatível com um sistema de climatização de um hospital. Sendo assim, no âmbito da instrução da peça 101 do TC Processo 008.757/2011-9, foi realizada pesquisa de preços de sistemas de climatização de outros hospitais objetos de ações do TCU (TC Processo 013.106/2013-9 e TC Processo 010.570/2014-4) , além de utilizar referência de preços apresentada por especialista. Dessa forma, o preço unitário por Tonelada Refrigeração (TR) foi alterado de R$ 5.378,75 para R$ 10.315,02, o que, tendo em vista a capacidade do sistema de 367,2 TR, levou a uma alteração do preço paradigma de R$ 1.975.077,00 para R$ 3.787.675,34. A tabela a seguir resume a situação:
Tabela 2: alterações no cálculo do sobrepreço do sistema de climatização

37	Já a redução do valor do sobrepreço referente a quantitativos inadequados, de R$ 438.000,00 para R$ 65.781,39, ocorreu em virtude de ter sido demonstrado, pelo Sr. Luciano Linhares Feijão, que a maior parte dos itens nos quais havia sido identificado excesso de quantidades em relação ao previsto em projeto acabou sendo posteriormente retirada do contrato por meio do sexto termo aditivo (ver p. 5 da peça 106 do TC Processo 008.757/2011-9) .
38	Por fim, conforme análise constante da peça 101 do TC Processo 008.757/2011-9 (ver página 35) , o fato de o regime de execução da obra ter sido o de empreitada por preço unitário, e não por preço global, tornou insubsistente o argumento utilizado no Relatório de Auditoria (peça 15 do TC Processo 008.757/2011-9) para apontar sobrepreço no valor de R$ 144.534,49 por inclusão indevida de novos serviços. Vale destacar que os serviços incluídos eram necessários para a execução da obra, e o motivo de não terem sido previstos anteriormente foi a deficiência do projeto básico da obra, questão que fora abordada em outro tópico da instrução da peça 101 do TC Processo 008.757/2011-9.
39	Dessa forma, a citação dos responsáveis se deu em razão de superfaturamento por preços excessivos frente ao mercado (R$ 2.161.320,07) e por quantitativos inadequados na planilha orçamentária (R$ 65.781,39) , sendo identificado na execução do Contrato s/n., de 19/5/2008, que teve por objeto a construção do Hospital da Mulher em Fortaleza/CE, em afronta ao princípio da economicidade (art. 70 da CF/88) , ao art. 6º, VIII, alínea 'b', ao art. 109 da Lei 11.768/2008, ao art. 112 da Lei 12.017/2009, ao art. 127 da Lei 12.309/2010 e ao art. 125 da Lei 12.465/2011.
	II. Análise do sobrepreço.
	II.1 Sobrepreço por preços excessivos frente ao mercado
40	Conforme já informado, em razão dos argumentos apresentados pela referida empresa e pelos responsáveis, o superfaturamento por preços excessivos frente ao mercado, no valor de R$ 2.161.320,07, apontado inicialmente na instrução da peça 106 do TC Processo 008.757/2011-9 foi eliminado. 
41	A tabela a seguir resume os serviços analisados nesta instrução que tiveram modificação em seu preço unitário em razão das manifestações apresentadas:
Tabela 3: itens analisados nesta instrução que tiveram preço unitário modificado

42	Conforme pode ser constatado, o 'grande responsável' pela redução no sobrepreço total foi o item 'Sistema de Climatização', respondendo por mais de 50% da variação negativa total, de R$ 2.164.723,93, do sobrepreço por preços excessivos frente ao mercado calculado na instrução da peça 106 do TC Processo 008.757/2011-9.
43	Tendo em vista que o sobrepreço por preços excessivos frente ao mercado calculado na instrução supracitada foi de R$ 2.161.320,07, e que, conforme será detalhado mais a diante nesta instrução, o sobrepreço por quantitativos indevidos (R$ 65.781,39) foi eliminado, as alterações de preços constantes da tabela 3 permitem concluir que passou a existir um desconto de R$ 3.403,86 no contrato ora analisado. Essa alteração pode ser melhor visualizada consultando-se a Curva ABC em anexo.
44	A seguir serão apresentados os argumentos da contratada com as respectivas análises que concluíram pela elisão do sobrepreço anteriormente calculado por preços excessivos frente ao mercado.
	II.1.1. Sistema de climatização
45	A empresa afirmou que o superfaturamento identificado no item, de R$ 2.177.321,28, não seria real.
46	Aduziu que o cálculo do superfaturamento supracitado partiu de uma premissa equivocada, de que o sistema custou R$ 17.409,00/TR (Tonelada de Refrigeração) , enquanto o valor correto seria de R$ 16.244,73/TR.
47	O cálculo do novo valor por TR foi realizado dividindo-se o valor total contratado, de R$ 5.965.063,51 pela capacidade total do sistema, de 367,2 TR, obtendo-se o valor supracitado.
48	Argumentou, ainda, que o cálculo para verificação da adequação do valor do sistema de climatização não poderia ser realizado apenas dividindo-se o valor total contratado pela quantidade de TR, visto que seria necessário analisar a quantidade de tubos necessários para a instalação do sistema.
49	Afirmou que, no caso concreto, a quantidade de tubos seria muito superior à média empregada em outros hospitais, pois a obra do Hospital da Mulher teria como característica ser uma construção predominantemente horizontal e térrea, demandando maior quantidade de tubos para distribuição de água gelada do que em uma obra vertical, enfatizando que esse argumento, embora apresentado pelo Sr. Luciano Linhares Feijão na peça 104 (novos elementos) do TC Processo 008.757/2011-9, não foi analisado no âmbito referido processo.
50	Exemplificou que foram necessários mais de 300 m de tubulação de 8' para viabilizar a ligação entre a Central de Água Gelada e as demais instalações servidas com o Sistema de Climatização. Caso a obra fosse predominantemente vertical, com um pé direito de quatro metros, essa metragem seria radicalmente reduzida.
51	A empresa apresentou as notas fiscais, contratos e propostas que localizou relativos ao sistema de climatização da obra, conforme DOC. 03 (em CD anexado à peça 34 como itens não digitalizáveis) , que teriam totalizado, em preços iniciais, com BDI de 25%, o valor de R$ 5.066.815,37.
52	Ainda, procurou demonstrar que o preço para o sistema de climatização do Hospital da Mulher seria compatível com os valores praticados nas obras de hospitais localizados nas cidades de Betim/MG (R$ 24.628,05/TR) e de Governador Valadares/MG (R$ 22.242,46/TR) , conforme consta no DOC.04 apresentado em CD anexo (item não digitalizável, peça 34) .
53	Diante dos argumentos apresentados, concluiu que o valor paradigma de mercado utilizado nas análises anteriores (peça 106 do TC Processo 008.757/2011-9) não seria condizente com a particularidade da obra ora analisada.
	II.1.1.1. Análise dos argumentos
54	Os argumentos apresentados pela empresa Planova Ltda. merecem ser acatados, em parte.
55	De início, é preciso destacar que não foram apresentadas todas as notas fiscais, conforme apontado no item não digitalizável da peça 34 denominado 'Cálculo de custos com fornecedores'. Somente 96,57% do total das notas foi apresentado. Assim, as notas não apresentadas não foram consideradas para fins de cálculo de sobrepreço na presente seção, de modo que não foi possível utilizar integralmente o valor de R$ 5.066.815,37 apontado pela empresa como referência de preço para o item.
56	Dessa maneira, o valor total das notas fiscais apresentadas referentes ao sistema de climatização da obra do Hospital da Mulher foi de R$ 4.571.431,22, que, retroagidos com base nos índices de reajuste contratuais conforme apontado no documento 'Cálculo de custos com fornecedores' (ver itens não digitalizáveis da peça 34) , equivale ao montante de R$ 3.913.501,09. Aplicando-se o BDI de 25% ao valor calculado, obtém-se o valor total de R$ 4.891.876,37, sendo esse o valor considerado como referência de preços nesta análise.
57	Ao apresentar as notas fiscais dos itens componentes do sistema de climatização da obra, foi possível comprovar os reais custos suportados pela empresa relativos ao item ora analisado, de modo que é possível, no caso concreto, considerar que esse valor condiz com os valores de mercado para o sistema, podendo ser adotado como referencial de mercado nesta análise.
58	Os demais argumentos apresentados pela responsável não merecem ser acatados, pois se trata de afirmações genéricas, não suportadas em evidências.
59	A alegação de que o sistema de climatização é diferenciado, tratando-se de uma obra predominantemente horizontal, e por isso necessitando de uma maior quantidade de tubulação de 8' carece de estudos quantitativos comprobatórios, não podendo ser levado em consideração.
60	No que diz respeito à comparação do custo por TR do Hospital da Mulher com os custos por TR de outros hospitais, tal comparativo também não pode ser considerado, pois não foi realizada análise de preços dessas duas obras, não sendo possível atestar que os preços contratados para os respectivos sistemas de climatização são compatíveis com os de mercado.
61	Portanto, conclui-se que os argumentos apresentados pela empresa lograram êxito em reduzir parcela do superfaturamento no item 'sistema de climatização' da obra, diminuindo-o de R$ 2.177.321,28 para R$ 1.073.120,05, ou 21,94% no item.
	II.1.2. Tubo de cobre classe A (15 e 22 mm) 
62	A empresa afirmou que não haveria como apontar superfaturamento no serviço 'Tubo de cobre classe A de 22 mm', visto que a composição utilizada na análise da peça 101 e 106 do TC Processo 008.757/2011-9 teria utilizado a composição da própria contratada, o que resultaria no mesmo preço unitário, e, assim, mesmo preço total para o item.
63	Argumentou, ainda, que a composição de preços unitários de referência utilizada para os serviços de tubo de cobre nas peças 101 e 106 do TC Processo 008.757/2011-9 (Sinapi 74061/001) não seria referente a tubos classe A, mas sim a tubos classe E, que seriam utilizados para instalações de gases, pois não aguentariam as mesmas pressões que os tubos classe A (conforme DOC. 08) .
64	Por fim, afirmou que outras tabelas referenciais de preços comumente adotadas pela Administração Pública paulista (tabelas CPOS e SIURB) apresentam preços para esses itens mais próximos dos previstos em contrato (conforme DOCs. 09 e 10) , comprovando, assim, que não houve superfaturamento nos itens de tubos de cobre classe A de 15 e 22 mm.
	II.1.2.1. Análise dos argumentos
65	Os argumentos apresentados merecem prosperar, em parte.
66	Inicialmente, cabe destacar que, ao contrário do que foi afirmado pela responsável, os tubos de cobre classe 'E' são sim utilizados para instalações hidráulicas prediais de água quente e fria, conforme consta no próprio catálogo (DOC. 08) apresentado em anexo pela empresa:
Figura 1 - informações extraídas do catálogo da empresa Eluma sobre tubulação de cobre.

67	Inclusive, conforme se observa nas informações contidas no catálogo, são os tubos de cobre classe 'E' que não podem ser utilizados para instalações de gases, sendo que na realidade são os tubos classe 'A' e 'I' os indicados para tal fim (que também podem ser utilizados para instalações prediais hidráulicas de água fria e quente) .
68	Também é necessário frisar que os serviços 'Tubo de cobre classe A inclusive conexões D=15 mm (1/2') ' e 'Tubo de cobre classe A inclusive conexões D=22mm (3/4') ' foram incluídos na planilha orçamentária da obra por meio do quinto aditivo, e tiveram suas quantidades modificadas no sexto termo aditivo, não tendo sido apresentadas pela Prefeitura de Fortaleza ou pela Contratada as composições de preços unitários para os dois serviços. Isso prejudicou as análises de preços realizadas nos TC Processo 008.175/2009-7 e Processo 008.757/2011-7, não permitindo identificar o que estaria incluído nos dois itens. 
69	Assim, visto que não foram apresentadas as composições para os dois serviços, foram mantidas nas instruções das peças 101 e 106 as análises de preços para os dois itens realizadas no relatório de auditoria do TC Processo 008.757/2011-9 (peça 28) .
70	No que se refere à alegação de que para a tubulação de 22 mm teria sido utilizada a mesma composição da contratada, de modo que não haveria superfaturamento no item, há que se fazer uma ressalva.
71	Na realidade, observando-se a análise de preços anexa ao relatório de auditoria da peça 28 do TC Processo 008.757/2011-9, é verificado que para o item foi utilizada como referencial de preço de mercado na auditoria a composição de código Sinapi 74061/002 - 'Tubo de cobre classe E 22 mm, fornecimento e instalação'. Como não foi contestada pelos responsáveis, a composição paradigma adotada na auditoria (Sinapi 74061/002) continuou sendo utilizada nas análises seguintes constantes das instruções das peças 101 e 106 do TC Processo 008.757/2011-9. 
72	Acontece que, comparando a descrição da referência utilizada no relatório de auditoria (peça 28) , com as utilizadas nas instruções das peças 101 e 106, percebe-se que ao inserir o serviço na curva ABC das instruções supracitadas, ocorreu um equívoco de digitação da referência adotada para o serviço: apesar de considerar o mesmo preço unitário tanto no relatório de auditoria (peça 28) como nas instruções (peças 101 e 106) , foi indicado no relatório de auditoria como sendo a origem do preço unitário para os tubos de 22 mm o serviço do Sinapi de código 74061/002, ao passo que nas instruções seguintes essa referência foi considerada como sendo oriunda das composições da 'contratada', devido a um equívoco de digitação. Dessa maneira, não foi utilizada como referência de preço paradigma a composição da contratada, mas sim mantida a referência original (Sinapi 74061/002) , apenas ocorrendo um erro de digitação nas instruções constantes nas peças 101 e 106. 
73	Contudo, há que se ressaltar que a composição do Sinapi 74061/002 não contempla as conexões e emendas necessárias para a instalação dos tubos, além de não se tratar exatamente do mesmo serviço ('tubos classe E' vs. 'tubos classe A') , não se mostrando a mais adequada para fins de comparação de preços.
74	 Dessa forma, prezando pelo conservadorismo nesta análise, buscou-se outro referencial paradigma de mercado para o serviço de instalação de tubulação de cobre classe A de 22 mm. O mesmo procedimento foi necessário para o item 'tubulação de cobre classe A, inclusive conexões, d = 15 mm', pelos mesmos motivos apresentados para a tubulação de 22 mm (ausência de conexões e emendas e tipo de tubo diferente) . 
75	Nessa linha, verificou-se que tabela da Seinfra/CE apresenta composições para os serviços 'C2574 - tubo de cobre, inclusive conexões, d = 22 mm, classe E' e 'C2575 - tubo de cobre, inclusive conexões, d = 15 mm, classe E'. Com base nessas composições, foram substituídos os insumos possíveis pelos seus correspondentes no Sinapi (data-base de abril de 2008) e substituídos os tubos de classe 'E' pelos tubos de classe 'A' (tubo de 15 mm - insumo 08990/ORSE, e tubo de 22 mm - insumo IT 05.75.0100/SCO Rio) :
Tabela 4: composição de preços unitários para os serviços tubos de cobre classe 'A' de 15 mm e de 22 mm

76	Dessa forma, o superfaturamento no item 'tubo de cobre classe A, inclusive conexões, d=15 mm' foi elidido, passando a existir um desconto no item de R$ 23.052,45, ou de 11,86% no item. Já para o item 'tubo de cobre classe A, inclusive conexões, d=22 mm' o superfaturamento foi reduzido, passando de R$ 96.000,90 (170,23%) para R$ 42.689,70 (38,91%) .
	II.1.3. Régua tipo R3; Rejuntamento a base de epóxi para piso e=5mm; Base em alvenaria h=0,40 m; Caixa de passagem tipo A inclusive barbacãs, dreno e areia grossa; Perfilado 38 x 38 mm com tampa.
77	A empresa afirmou que não haveria como apontar superfaturamento nos itens ora em análise, visto que os referenciais de preços unitários utilizados foram baseados em composições da contratada, com a maioria tendo sido adaptadas com insumos do Sinapi, de modo que a diferença entre os preços contratados e os preços referenciais teria de ser nula ou negativa (nos casos em que houve substituição de insumos) .
	II.1.3.1. Análise dos argumentos
78	Com relação ao serviço 'Régua tipo R3', os argumentos devem ser acatados, visto que a referência de preços utilizada na análise de preços realizada na auditoria foi, de fato, o preço proposto pela contratada. Dessa forma, considera-se que o superfaturamento nesse item foi eliminado.
79	No que diz respeito ao item 'rejuntamento a base de epóxi para piso, e=5 mm', a análise de preços realizada no relatório de auditoria (peça 29, TC Processo 008.757/2011-9) indica que foi utilizada como referência uma composição do sistema ORSE, sem, contudo, indicar o respectivo código. Também não foi identificada tal composição nos autos do TC Processo 008.757/2011-9, de modo que, por cautela, faz-se necessário analisar a adequação do preço paradigma proposto como referencial de mercado.
80	Assim, prezando pelo conservadorismo na análise, foi adotada a composição da contratada (p. 8, peça 69, do TC Processo 008.175/2009-7) , apenas substituindo-se os insumos relativos à mão-de-obra, obtendo-se o preço unitário de R$ 15,62/m² (com BDI de 25%) , conforme demonstrado na tabela a seguir:
Tabela 5: composição de preços unitários para o serviço 'rejuntamento a base de epóxi para pisos, e = 5mm'

81	Dessa forma, o superfaturamento no item foi reduzido para R$ 8.927,59 (4,42%) .
82	Já para o serviço 'base em alvenaria h = 0,40m', a composição utilizada na análise de preços constantes nas instruções das peças 101 e 106 do TC Processo 008.757/2011-9, foi baseada na composição de custos unitários apresentada pela contratada (p. 9, peça 68) , com o preço de R$ 42,85/m² (com BDI de 25%) .
83	Todavia, verificando-se os preços unitários dos insumos Sinapi utilizados, constatou-se que alguns deles estavam mais baratos do que os constantes na tabela Sinapi de abril de 2008, sendo necessário ajustá-los.
84	Assim, a composição de preços unitários paradigma para o serviço teve o preço de alguns insumos alterados, de modo que o preço corrigido para o serviço foi calculado em R$ 54,94/m², conforme a tabela a seguir:
Tabela 6: composição de preços unitários para o serviço 'base em alvenaria h = 0,40 m'

85	Desse modo, o superfaturamento no item foi reduzido de R$ 70.682,64 (55,31%) para R$ 34.625,55 (21,13%) .
86	Também foram feitos ajustes na composição paradigma do serviço 'caixa de passagem tipo A, inclusive barbacãs, dreno e areia grossa', na qual foi, da mesma forma que outros serviços criticados pela Planova Ltda., utilizada a composição de custos unitários da contratada, substituindo-se quando possível, os insumos pelos seus correspondentes no Sinapi. Assim, o preço unitário paradigma foi alterado de R$ 824,73/und. para R$ 1.039,93/und., eliminando o superfaturamento no item. A seguir é demonstrada a composição unitária para o item:
Tabela 7: composição de preços unitários para o serviço 'caixa de passagem tipo A, inclusive barbacãs, drenos e areia grossa'.

87	Por fim, não foram identificadas inconsistências com o item 'perfilado 38x38 cm, com tampa'. Seu preço unitário paradigma foi calculado da mesma forma que para os outros dois serviços, utilizando a composição contratada e substituindo os insumos pelos seus correspondentes no Sinapi, conforme consta nas páginas 22 e 23 da instrução da peça 101 do TC Processo 008.757/2011-9. Assim, o preço unitário do serviço permanece inalterado, no valor de R$ 29,45/m, bem como o superfaturamento no item, de R$ 2.288,79 (1,63%) .
	II.1.4. Pintura Nanothermic.
88	A responsável afirmou que houve mudança no preço unitário de referência para o serviço 'pintura nanothermic' do TC Processo 008.175/2009-7 para o TC Processo 008.757/2011-9, sem justificativa, passando de R$ 22,08/m² para 20,06/m², e que tal mudança foi ocasionada por uma troca na composição de preços unitários de referência utilizada pelo TCU.
89	Argumentou ainda que a composição utilizada como referência na análise constante do TC Processo 008.757/2011-9 foi equivocadamente adaptada de um serviço de pintura látex, enquanto que a pintura nanothermic se assemelharia mais com a pintura epóxi, que tem maior coeficiente de consumo que a pintura tipo látex, de acordo com a TCPO da PINI.
90	Por fim, propôs uma nova composição de preços unitários para o serviço, com preço de R$ 48,05/m² (com BDI de 25%) , que utilizaria coeficientes de mão-de-obra da TCPO, e valores unitários do TCU, passando o consumo de tinta de 0,07 gl/m² para 0,10 gl/m² (para três demãos) .
	II.1.4.1. Análise dos argumentos
91	Não procede o argumento da responsável de que a mudança no preço unitário do serviço de pintura com tinta Nanothermic foi realizado sem justificativa.
92	Conforme consta na página 28 da instrução da peça 101 (TC Processo 008.757/2011-9) , a própria empresa questionou a composição adotada anteriormente na análise de preços referentes ao serviço afirmando que ela não se referia a pintura, mas sim ao solvente 'aguarrás'.
93	Dessa forma, procurou-se obter uma composição que se assemelhasse mais ao serviço.
94	Vale lembrar que, segundo dados do próprio fabricante, constante em seu sítio eletrônico (http://www.nanotechdobrasil.com.br/isolante/perguntas-frequentes/) , o tempo requerido para aplicação da tinta Nanothermic n.1 é similar ao tempo de aplicação de uma tinta comum.
95	Portanto, verifica-se que os coeficientes de produtividade para aplicação de tinta Nanothermic n.1 são semelhantes aos coeficientes de aplicação de tintas normais.
96	Assim, pesquisou-se no Sinapi um serviço de pintura de três demãos, identificando-se o de código '26320 - pintura látex acrílica em ambientes internos/externos, 3 demãos'.
97	Já que, segundo o fabricante da tinta Nanothermic n.1, a sua aplicação é semelhante à aplicação de tintas normais, realizou-se uma adaptação na composição supracitada do Sinapi (26320) . Foi substituído o insumo 'tinta látex acrílica' (Sinapi 7356) , e o respectivo coeficiente de consumo, pela tinta Nanothermic, cujo consumo já foi objeto de análise no Relatório de Fiscalização (peça 28, p. 11 - 12, TC Processo 008.757/2011-9) , a saber, 0,5 litro por m² (ou 0,05 galão de 10 litros por m²) , conforme demonstrado a seguir:
Tabela 8: composição de preços unitários para o serviço 'isolante térmico em formato de tinta ref. Nanothermic n.1, 3 demãos com acabamento'.

98	O preço unitário paradigma revisado para o serviço foi calculado como sendo de R$ 20,06/m², e o superfaturamento no item, de R$ 530.309,41 (137,29%) .
99	Ainda vale ressaltar que em pesquisa ao site do fabricante do produto (http://www.nanothermic1.com.br/tinta-termica-telhados.html) , consta que a produtividade por demão pode chegar até 200 m² / hora, o que equivale a um coeficiente de produtividade de 0,005 horas por m², consideravelmente maior que os coeficientes adotados na composição paradigma, conforme figura abaixo. 
Figura 2: figura com demonstrativo da produtividade por demão do Nanothermic n. 1

100	Não foi informado como seria o procedimento de aplicação da tinta (se com rolo, pincel ou pistola) ; contudo, é possível inferir da informação constante no site da fabricante que a produtividade da tinta pode ser muito maior do que a adotada, o que sinaliza que a composição paradigma é conservadora.
101	Por fim, cabe destacar que a empresa não procurou justificar o preço unitário contratado, mas em vez disso apresentou nova composição solicitando que fosse utilizada como preço paradigma do TCU. Ora, a oportunidade é para que sejam apresentados elementos que venham a justificar os preços contratados, não para apresentar novas composições na esperança de que sejam aceitas pelo TCU na avaliação de preços.
102	Desse modo, conclui-se que deve ser mantido o preço unitário para o serviço 'isolante térmico em formato de tinta ref. Nanothermic n.1, 3 demãos com acabamento', de R$ 20,06/m² (com BDI de 25%) .
	II.1.5. Nova administração local
103	A empresa aduziu que o valor gasto com a mão de obra ao longo da execução do empreendimento foi muito superior ao referencial de mercado utilizado nas análises pretéritas (peça 101 do TC Processo 008.757/2011-9) .
104	Afirmou que foi realizado um levantamento dos custos reais que a empresa teve apenas com a mão de obra relativa à administração local nos meses de abril de 2010, abril de 2011, e agosto de 2011 (tomados como amostras) , constatando que os valores pagos foram maiores do que os constantes em Contrato.
105	Complementou argumentando que, tendo em vista que o valor relativo apenas à mão de obra da administração local foi superior ao previsto no contrato para o item como um todo, não seria possível haver superfaturamento no item, pois ainda faltariam serem somados os demais itens componentes da administração local, o que elevaria ainda mais o seu valor.
106	A empresa argumentou que seria necessário computar nos preços paradigmas de mercado adotados nas peças 101 e 106 do TC Processo 008.757/2011-9, os valores relativos ao pagamento de Participação nos Lucros e Resultados, devidos aos empregados por força de previsão na Convenção Coletiva de Trabalho 2011/2012 dos sindicatos TICC da Região Metropolitana de Fortaleza e da Indústria da Construção Civil do Ceará.
107	Informou ainda que teve prejuízo na administração local da obra, conforme demonstrado no DOC. 05 (em CD anexo como item não digitalizável na peça 34) .
108	Finalizou argumentando que a composição de custos unitários adotada nas análises realizadas nas peças 101 e 106 do TC Processo 008.757/2011-9 não considerou os custos com EPI, refeições, transporte, entre outros.
	II.1.5.1. Análise dos argumentos
109	Os argumentos apresentados pela empresa não merecem prosperar.
110	Não é possível concluir que a empresa teve prejuízo no item com base na apresentação dos custos de apenas três meses de execução do empreendimento (abr/2010, abr/2011 e ago/2011) . Para comprovação de eventual prejuízo seria necessário a demonstração do total dos custos suportados pela empresa relativos ao item 'nova administração local'.
111	Cabe destacar que o TCU adotou, a partir de 2013, novo entendimento para análise de custos de administração local de obras públicas, conforme consta no Acórdão 2622/2013-TCU-Plenário, no qual foi definido que o percentual médio esperado de administração local para construção de edifícios frente ao valor total do orçamento seria de 6,23%, com 1º quartil de 3,49%, e 3º quartil de 8,87%.
112	Tendo em vista os argumentos da empresa de que alguns itens (transporte, EPI, refeições etc) não teriam sido considerados na composição paradigma adotada nas análises realizadas nas instruções constantes nas peças 101 e 106 do TC Processo 008.757/2011-9, e considerando que seria complexo identificar esses custos no momento, visto que para tal poderia ser necessário a realização de diligência a PMF/CE, prezando pelo conservadorismo na presente análise, será adotado o valor referencial máximo previsto no Acórdão 2622/2013-TCU-Plenário para administração local em obras de construção de edifícios, de 8,87% como referência para o item.
113	Para o cálculo do valor paradigma da administração local da obra com base no percentual citado no parágrafo anterior, é preciso analisar separadamente o valor relativo à obra e o referente à administração local. É necessário perceber que, utilizando-se as premissas contidas no Acórdão 2622/2013-TCU-Plenário, de que, no caso concreto, a administração local corresponde a 8,87% do total da obra, o valor relativo à obra propriamente dita (sem administração local) equivale a 91,13% do total efetivamente medido do contrato.
114	Uma vez que o montante total medido do contrato foi de R$ 71.436.097,50, o valor relativo apenas à obra (sem administração local) foi de R$ 65.263.155,47, e o valor medido a título de administração local no empreendimento foi de R$ 6.172.942,03, (igual à soma dos itens 'administração local - anexo I' e 'nova administração local pactuada a partir de 12/2010 até 12/2011' - ver peça 37, p. 54) . Destaca-se que tais valores correspondem a 91,36% e a 8,64% do total medido da obra, respectivamente.
115	Definidos os valores efetivamente medidos no contrato para a administração local e para a obra propriamente dita, foi preciso definir os valores paradigmas para essas duas parcelas da seguinte forma: (i) analisou-se os preços da parcela contratada referente à obra, por meio do uso da curva ABC, que equivalem a 91,13% do valor total do empreendimento, e (ii) por meio de uma regra de três, calculou-se o valor paradigma relativo à administração local da obra, que equivale a 8,87% do total medido e pago da obra.
116	Conforme verificado na curva ABC sem Administração Local em anexo (Anexo II) , o superfaturamento na parcela relativa somente às obras (sem administração local) foi reduzido, passando a ser de R$ 160.337,87. Assim, subtraindo-se esse montante do valor contratado e medido relativo apenas à obra (sem administração local) , de R$ 65.263.155,47, conclui-se que o valor paradigma de referência da parcela referente somente às obras é de R$ 65.102.817,60.
117	Aplicando-se uma regra de três simples, sabendo que o valor paradigma calculado somente para as obras, de R$ 65.102.817,60, equivale a 91,13% do total, e considerando que o percentual relativo à administração local paradigma da obra foi definido em 8,87% (com base nos referenciais previstos no Acórdão 2622/2013-TCU-Plenário) do total da obra, conclui-se que a administração local paradigma é de R$ 6.336.683,77.
118	Diante do exposto, dado que o valor pago a título de administração local na obra foi de R$ 6.172.942,03, e que o valor paradigma calculado para o item foi de R$ 6.336.683,77, conclui-se que o superfaturamento no item foi eliminado, convertendo-se em um desconto de R$ 163.741,74 (2,58%) .
	II.2. Sobrepreço por quantitativos inadequados
119	O Srs. Luciano Linhares Feijão e Assis Lyncoln Freitas afirmaram que o valor do superfaturamento por quantitativos em excesso (R$ 65.781,39) , referir-se-ia exclusivamente a itens componentes do sistema de climatização da obra, para os quais já havia sido apontado sobrepreço por preços excessivos. Assim, o valor do sobrepreço referente a quantitativos inadequados deveria estar considerado no valor do superfaturamento para o serviço Sistema de Climatização como um todo. Ou seja, o preço unitário de referência deveria ser ajustado com base nos quantitativos corretos, desconsiderando os quantitativos em excesso.
	II.2.1. Análise dos argumentos
120	Visto que a análise de preços para o 'Sistema de Climatização' da obra realizada no Relatório de Auditoria (peça 28, p. 13, do TC Processo 008.757/2011-9) e na instrução de análise das oitivas (peça 101, p. 10 - 12, do TC Processo 008.757/2011-9) foi realizada por meio da comparação do custo por TR (Tonelada Refrigeração) , constante no contrato e do obtido por meio da pesquisa de custos de sistemas presentes em outras obras semelhantes, ambos multiplicados pela capacidade total do sistema, de 367,2 TR, não sendo realizada a comparação de preço e quantidades item a item, mas sim a comparação do sistema como um todo, e que nesta análise de preços foi utilizado como referência de preços o valor total das Notas Fiscais apresentadas (também considerando o sistema como um todo) , 	não se mostra adequado, do ponto de vista metodológico, realizar apuração parcial de eventual sobrepreço decorrente de excesso de quantitativos, sob pena de dupla contagem. Isso porque foi avaliado o custo do sistema como um todo, englobando a análise de preços e de quantidades em conjunto. Para imputar superfaturamento de quantidades em determinados itens do sistema de refrigeração seria necessário analisar item a item, avaliando tanto os preços unitários como as quantidades de cada componente do sistema.
121	Dessa forma, considera-se mais correto desconsiderar o superfaturamento por quantitativos inadequados anteriormente indicado, no valor de R$ 65.781,39. Vale frisar, novamente, que eventual sobrepreço decorrente de quantitativos excessivos já foi ponderado na análise global realizada sobre o conjunto do sistema de climatização.
	II.3. Conclusão acerca do sobrepreço
122	Diante do exposto, conclui-se que as manifestações apresentadas pelos responsáveis lograram êxito em afastar o superfaturamento anteriormente calculado no valor de R$ 2.227.191,46, revelando, na realidade, a existência de um desconto de R$ 3.403,86 (0,005%) . A tabela a seguir resume a situação:
Tabela 9: resumo do superfaturamento

123	A maior parte da eliminação do superfaturamento se deu em decorrência da revisão do sobrepreço identificado no item 	'sistema de climatização', em virtude da apresentação das notas fiscais do serviço pela da empresa contratada, Planova Ltda.
124	Por fim, com relação à parcela do superfaturamento calculada em razão de quantitativos em excesso, uma vez que o cálculo do sobrepreço no item foi realizado tendo como referência o custo total do sistema (anteriormente calculado por TR, e nesta análise calculado pelo total das Notas Fiscais apresentadas) , não faz sentido falar em superfaturamento de quantitativos em excesso, de modo que o superfaturamento no valor de R$ 65.781,39 foi eliminado.
	III. Demais argumentos apresentados pelos responsáveis
	III.1. Razões de justificativa apresentadas Planova - Planejamento e Construções Ltda. (peças 34 e 39)	
125	A Planova - Planejamento e Construções Ltda. tomou ciência do ofício que lhe foi remetido, conforme documento constante da peça 12, tendo apresentado, tempestivamente suas alegações de defesa, conforme documentação integrante das peças 34 e 39. 
126	Os argumentos apresentados pela empresa foram divididos da seguinte forma:
 os atos praticados no âmbito do TC Processo 008.757/2011-9, inclusive a conversão dos autos em TCE, são nulos por falta de intimação dos advogados da empresa;
 inexistência de superfaturamento por preços excessivos, pois os preços adotados no contrato refletem os valores adotados pelo mercado;
 falta de nexo de causalidade entre o dano e os atos praticados pela Planova;
 inexistência de débito, sendo que na realidade haveria um crédito devido à Planova, visto que a empresa deixou de receber valores relativos às quatro últimas medições, totalizando R$ 3.073.264,82 até 30/4/2015;
 falta de memória de cálculo indicando a forma como foi atualizado o valor do débito.
127	Conforme já informado, em razão dos argumentos apresentados pela referida empresa e pelos responsáveis, o superfaturamento por preços excessivos frente ao mercado, no valor de R$ 2.161.320,07, apontado inicialmente foi elidido. Dessa maneira, a seguir serão apresentados os argumentos da empresa que não foram debatidos na seção desta instrução referente ao superfaturamento.
	III.1.1. Os atos praticados no âmbito do TC Processo 008.757/2011-9, inclusive a conversão dos autos em TCE, são nulos por falta de intimação dos advogados da empresa
128	A empresa afirma que teve seu direito de defesa cerceado, tendo sido violado o art. 31 da Lei Orgânica do TCU, que diz que a ampla defesa será assegurada aos responsáveis em todas as etapas do processo.
129	Aduz que a falta de comunicação dos atos realizados no TC Processo 008.757/2011-9 aos advogados, especialmente a comunicação da pauta de julgamento e a prolação do Acórdão n. 4.499/2016, trouxeram prejuízos à defesa.
130	Afirma que não foi possível realizar sustentação oral, apresentar memoriais (novos elementos) , ou qualquer outra forma de demonstração de que o superfaturamento apontado não ocorreu.
131	Diante do exposto, a responsável pede a nulidade dos atos praticados a partir da designação do julgamento do TC Processo 008.757/2011-9.
	III.1.1.1. Análise dos argumentos
132	Os argumentos apresentados não merecem prosperar.
133	Não há previsão normativa para comunicação de pauta de sessão, nem de envio de acórdão prolatado pelo TCU aos responsáveis ou para seus representantes legais. O entendimento do TCU é pacífico nesse sentido (ver Acórdão 5821/2013-TCU-Plenário, 1417/2014 e 257/2016 - 1ª Câmara, 6842/2016-2ª Câmara, entre outros) .
134	Ainda vale destacar que a primeira auditoria nas obras do Hospital da Mulher foi realizada no ano de 2009, sendo uma segunda realizada em 2011. Considerando apenas as irregularidades identificadas na auditoria realizada em 2011, inclusive o superfaturamento que deu origem à presente TCE, verifica-se que a empresa teve aproximadamente cinco anos para apresentar elementos de que os preços contratados estariam de acordo com os de mercado, visto que essa irregularidade está sendo debatida desde a realização da auditoria. Tanto é que o fez em mais de uma oportunidade.
135	Não bastasse o prazo razoável para apresentação da sua defesa (ressaltando-se que o TCU preza pela verdade material dos fatos, permitindo a apresentação de novos elementos de defesa a qualquer momento no decorrer do processo) , no âmbito desta TCE está sendo concedida nova oportunidade para manifestação por parte da empresa Planova Ltda., e, caso as alegações de defesa trazidas aos autos pela responsável logrem êxito em afastar o superfaturamento identificado na obra, não haverá que se falar em débito.
136	Ainda vale destacar que a empresa foi devidamente notificada da conversão do TC Processo 008.757/2011-9 em TCE, tendo sido, inclusive, concedida extensão de prazo para apresentação de suas alegações de defesa, não havendo, portanto, que se falar em cerceamento de direito de defesa.   
	III.1.2 Pequena diferença entre os valores de referência e o valor global da obra - variação de preços usual do mercado
137	A responsável afirmou que o valor do superfaturamento, de 3,22% do valor paradigma de mercado, é inferior a outros casos analisados pelo TCU, os quais não foram considerados como sobrepreço/superfaturamento, mas sim como uma variação regular de mercado.
138	Cita alguns julgados do TCU que afirmam que percentuais em torno de 10% não são considerados como sobrepreço/superfaturamento, mas sim variações normais de mercado.
	III.1.2.1. Análise dos argumentos
139	Tendo em vista que o superfaturamento foi afastado, o argumento apresentado não será analisado em profundidade por motivo de racionalidade administrativa. Ressalta-se que a jurisprudência do Tribunal não é uníssona quanto à possibilidade de se estabelecer uma faixa de variação considerada aceitável para sobrepreços de pequena proporção, devendo ser analisadas as peculiaridades do caso concreto. Após a análise dos argumentos apresentados pela empresa Planova Ltda. na presente instrução, concluiu-se que o superfaturamento anteriormente calculado foi elidido, passando a existir um desconto de R$ 3.403,86 (0,005%) , conforme observado no Anexo I desta instrução. Vale destacar que o superfaturamento por quantitativos inadequados também foi elidido.
	III.1.3. Necessidade de comparação dos preços do orçamento contratado com preços de mercado.
140	A empresa argumenta que não deve ser utilizada uma única tabela de referência para verificação da adequação dos preços unitários contratados com os de mercado, ainda que se trate do Sinapi ou do Sicro.
	III.1.3.1. Análise dos argumentos
141	O argumento apresentado não merece ser acatado integralmente.
142	Desde 2004 as Leis de Diretrizes Orçamentárias (LDO) incluem dispositivos determinando que as obras públicas que sejam custeadas direta ou indiretamente pela União tenham como teto dos custos unitários dos serviços os preços da mediana do Sinapi. No caso do Sicro, essa exigência passou a existir a partir de 2010, apesar de a jurisprudência do TCU reconhecer o SICRO como referência de preços há mais tempo.
143	O art. 115 da Lei 11.439/2007 (LDO 2008) afirma que:
Os custos unitários de materiais e serviços de obras executadas com recursos dos Orçamentos da União não poderão ser superiores à mediana daqueles constantes do Sistema Nacional de Pesquisa de Custos e Índices da Construção Civil - SINAPI, mantido pela Caixa Econômica Federal, que deverá disponibilizar tais informações na internet. 
§1º Somente em condições especiais, devidamente justificadas em relatório técnico circunstanciado, aprovado pela autoridade competente, poderão os respectivos custos ultrapassar o limite fixado no caput deste artigo, sem prejuízo da avaliação dos órgãos de controle interno e externo. 
§ 2º A Caixa Econômica Federal promoverá, com base nas informações prestadas pelos órgãos públicos federais de cada setor, a ampliação dos tipos de empreendimentos atualmente abrangidos pelo Sistema, de modo a contemplar os principais tipos de obras públicas contratadas, em especial as obras rodoviárias, ferroviárias, hidroviárias, portuárias, aeroportuárias e de edificações, saneamento, barragens, irrigação e linhas de transmissão. 
§ 3º Nos casos ainda não abrangidos pelo Sistema, poderá ser usado, em substituição ao SINAPI, o custo unitário básico - CUB.
144	Dessa forma, fica claro que o Sinapi (e o Sicro) são os balizadores principais de preços em obras públicas executadas com recursos federais, devendo ser utilizados primordialmente na elaboração de orçamentos públicos com recursos federais.
	III.1.4. Falta de nexo de causalidade entre o dano e os atos praticados pela Planova
145	A empresa afirma que para cogitar sua responsabilidade civil sobre o superfaturamento identificado seria imprescindível aferir que ela poderia supor que o orçamento da licitação não observava os preços de mercado.
146	Argumenta que os atos administrativos possuem presunção de veracidade e legitimidade, de modo que a presunção por parte da Planova Ltda. de que os preços previstos no edital da licitação estavam de acordo com os de mercado não pode ser descartada, pois não seria possível, como foi afirmado na instrução da peça 106, que a contratada solicitasse as tabelas Sinapi à CEF para sua consulta. Isso porque os particulares não gozam das mesmas prerrogativas dos agentes públicos.
147	Ainda, aduz que não seria possível para a Planova Ltda. supor que o orçamento da licitação não estava de acordo com as diretrizes do art. 115 da Lei 11.439/2007 (LDO) , pois não seria função dela auditar o trabalho da Administração na fase interna da licitação.
148	Afirma que o art. 115 da LDO 2008 traz exceções à utilização à regra de que os custos unitários de materiais e serviços devam ser menores ou iguais à correspondente mediana do Sinapi.
149	Nessa linha, aponta que somente seis dos 75 itens elencados na curva ABC (anexo 1, peça 106) foram comparados diretamente com os respectivos referenciais do Sinapi, de modo que a própria verificação de preços realizadas pelo TCU não teria observado a LDO.
150	Conclui que não há como imputar qualquer responsabilidade sua, pois nem havia obrigação legal dela analisar a composição do orçamento divulgado pela Prefeitura Municipal de Fortaleza/CE para verificar se observava a LDO, nem foi responsabilidade da contratada a elaboração do orçamento-base da licitação com sobrepreço.
	III.1.4.1. Análise dos argumentos
151	Visto que o superfaturamento foi elidido, conforme se verifica nas seções anteriores desta instrução, não há mais motivos para se discutir a responsabilização solidária da empresa Planova Ltda. no superfaturamento aqui discutido.
152	Todavia, com relação aos argumentos apresentados pela empresa nesta seção, é pedagógico tecer alguns comentários sobre as questões levantadas por ela.
153	Apesar de não ser sua obrigação 'auditar o trabalho da Administração na fase interna da licitação', é necessário que qualquer empresa, ao participar de uma licitação pública com recursos federais, apresente sua proposta respeitando a legislação vigente sobre o tema, ofertando preços em conformidade com os referenciais de mercado.
154	Com relação ao questionamento de que a análise de preços realizada pelo TCU nas duas auditorias realizadas na obra não teria observado a LDO 2008, tal argumento não procede. Conforme apontado pela Planova Ltda., vigia à época da licitação a Lei 11.439/2007 (LDO 2008) , a qual afirmava que:
Art. 115 Os custos unitários de materiais e serviços de obras executadas com recursos dos Orçamentos da União não poderão ser superiores à mediana daqueles constantes do Sistema Nacional de Pesquisa de Custos e Índices da Construção Civil - SINAPI, mantido pela Caixa Econômica Federal, que deverá disponibilizar tais informações na internet. 
§1º Somente em condições especiais, devidamente justificadas em relatório técnico circunstanciado, aprovado pela autoridade competente, poderão os respectivos custos ultrapassar o limite fixado no caput deste artigo, sem prejuízo da avaliação dos órgãos de controle interno e externo. 
§ 2º A Caixa Econômica Federal promoverá, com base nas informações prestadas pelos órgãos públicos federais de cada setor, a ampliação dos tipos de empreendimentos atualmente abrangidos pelo Sistema, de modo a contemplar os principais tipos de obras públicas contratadas, em especial as obras rodoviárias, ferroviárias, hidroviárias, portuárias, aeroportuárias e de edificações, saneamento, barragens, irrigação e linhas de transmissão. 
§ 3º Nos casos ainda não abrangidos pelo Sistema, poderá ser usado, em substituição ao SINAPI, o custo unitário básico - CUB.
155	De início, destaca-se, conforme já informado na seção passada, a obrigatoriedade de se utilizar o Sinapi como balizador dos preços unitários de obras executadas com recursos federais. Em seguida, vale desatacar que a primeira exceção à regra prevê que somente em condições especiais, devidamente justificadas, é que seria possível permitir preços acimas dos referenciais do Sinapi. A segunda exceção prevê a utilização do Custo Unitário Básico (CUB) para analisar preços globais (não análise de serviços específicos por meio do CUB, pois seria impossível) de obras não abrangidas pelo Sinapi.
156	Nessa linha, vale salientar que a jurisprudência do TCU há bastante tempo já reconhece a possibilidade de realizarem-se adaptações nas composições de custos unitários do Sinapi para verificação da sua compatibilidade com os valores de mercado, conforme consta no seguinte trecho da ementa do Acórdão 2350/2007-TCU-Plenário:
Os sistemas de referência de preços Sicro e Sinapi devem ser adotados como paradigmas para obras aeroportuárias com os ajustes necessários para cada caso (...) 
157	Assim, verifica-se que as análises foram realizadas procurando verificar a adequação do valor contratado aos preços de mercado, não havendo que se falar em não observância da legislação vigente sobre o tema, ou da jurisprudência do TCU.
158	Por fim, cabe destacar que a jurisprudência do TCU reconhece a possibilidade de responsabilização solidária de particulares por danos causados ao erário, conforme Acórdãos n. 1.693/2003, 1.206/2011, 1.656/2006, 1.856/2005, todos do plenário do TCU. 
159	No caso concreto, foi apurado que a Planova Ltda. teve participação solidária na elaboração dos aditivos contratuais que elevaram o valor final da obra, reduzindo o desconto ofertado inicialmente de 0,35% para 0,005%.
160	Vale ressaltar que em nenhum momento foi prevista a aplicação de penalidade à empresa, mas somente solicitada a devolução dos recursos superfaturados pagos irregularmente pela Administração. Todavia, considerando que a presente análise evidenciou a elisão dos indícios de superfaturamento, não há que se falar mais em ressarcimento.
	III.1.5. Inexistência de débito, sendo que na realidade haveria um crédito devido à Planova, visto que a empresa deixou de receber valores relativos às quatro últimas medições, totalizando R$ 3.073.264,82 até 30/4/2015;
161	A empresa afirma que não há como se afirmar que houve recebimento de valor indevido por sua parte, pois a Planova Ltda. deixou de receber pagamentos em decorrência de retenções nas últimas quatro medições (46 até 49) , havendo, assim, crédito em seu favor.
162	Aduz que, além do valor não recebido retido pela Prefeitura Municipal de Fortaleza/CE (PMF/CE) , a empresa deixou de receber a correção monetária por conta de atrasos nos pagamentos realizados pela PMF/CE.
163	Argumenta que o total não recebido por conta das retenções e atualizações monetárias devido a atrasos nos pagamentos foi de R$ 4.780.947,07 (montante atualizado para a data de 18/4/2016) , conforme consta no DOC. B (no CD em anexo) .
	III.1.5.1. Análise dos argumentos
164	Uma vez que o superfaturamento foi elidido, conforme já demonstrado nas seções anteriores desta instrução, não há que se questionar a existência de débito.
165	Com relação à questão das retenções realizadas pela PMF/CE a fim de ressarcir o erário na hipótese de eventual comprovação de débito, gerando um crédito em favor da Planova Ltda., ela será tratada nas seções seguintes desta instrução, quando forem analisados os argumentos apresentados sobre o assunto.
	III.1.6. Falta de memória de cálculo indicando a forma como foi atualizado o valor do débito
166	A contratada afirma que não foi juntada aos autos nenhuma memória de cálculo informando as bases de cálculo e critérios para definição do débito de R$ 3.190.976,02 até 18/4/2016, solicitando que tal informação seja juntada aos autos.
	III.1.6.1. Análise dos argumentos
167	Os débitos são atualizados monetariamente por meio da taxa do Sistema Especial de Liquidação e de Custódia (SELIC) , conforme consta no Acórdão 1603/2011-TCU-Plenário, de 15/06/2011, com nova redação dada pelo Acórdão 1247/2012-TCU-Plenário, de 23/05/2012.
168	Para débitos verificados até 31/7/2011, aplica-se o Índice de Preços ao Consumidor Amplo (IPCA) para atualizações monetárias do valor devido.
169	O cálculo do débito atualizado é realizado por meio de sistema informatizado do TCU (Sistema Débito) , de modo que o demonstrativo poderia ser anexado aos presentes autos; no entanto, uma vez que o débito foi afastado, não há mais motivos para adotar tal medida.
	III.2. Razões de justificativa apresentadas pelos Srs. Luciano Linhares Feijão (peças 36 e 37) e Assis Lyncoln Freitas. (peças 33)	
170	O Srs. Luciano Linhares Feijão e Assis Lyncoln Freitas tomaram ciência dos ofícios que lhes foram remetidos, conforme documentos constantes das peças 28 e 38, respectivamente, tendo apresentado, tempestivamente suas alegações de defesa, conforme documentação integrante das peças 36 e 37, e 33. 
171	Os argumentos apresentados pelos dois responsáveis foram idênticos, e foram organizados da seguinte forma:
 documentação comprovando que foram realizadas retenções nos (i) pagamentos relativos às medições 46 até 49, no valor total de R$ 1.394.200,86, (ii) nos reajustes relativos a essas medições, no valor de R$ 551.828,49, e (iii) na atualização monetária de pagamentos realizados em atraso (Doc. 06 e Doc. 07) , totalizando R$ 1.095.787,81de modo que, apesar de o valor final do contrato ser de R$ 71.436.097,50, o valor efetivamente pago foi de R$ 70.041.896,69 (Doc. 02, 05, 06 e 07) ;
 justificativas para os atrasos nos pagamentos, os quais ensejariam o pagamento (retido) de R$ 1.095.787,81 (Doc.04) ;
 redução do valor do superfaturamento de preços excessivos frente aos de mercado devido à redução do quantitativo de tubos do sistema de climatização da obra;
172	A seguir, serão analisados os argumentos apresentados.
	III.2.1. Documentação comprobatória da realização de retenções nos (i) pagamentos relativos às medições 46 até 49, no valor total de R$ 1.394.200,86, (ii) nos reajustes relativos a essas medições, no valor de R$ 551.828,49, e (iii) na atualização monetária de pagamentos realizados em atraso (Doc. 06 e Doc. 07) , totalizando R$ 1.095.787,81, de modo que, apesar de o valor final do contrato ser de R$ 71.436.097,50, o valor efetivamente pago foi de R$ 70.041.896,69
173	Os responsáveis afirmam que ocorreram retenções no valor total de R$ 1.394.200,86, realizadas nas medições de número 46 até 49, sendo que o valor efetivamente pago no âmbito do contrato de R$ 70.041.896,69, e não R$ 71.436.097,50.
174	Argumentam que o Sr. Luciano Linhares Feijão solicitou à Secretaria Municipal de Saúde (SMS) de Fortaleza/CE informações acerca da existência de registros de pagamentos referentes à atualização monetária por conta de atrasos na quitação de faturas relativas às medições devidas à empresa contratada para execução das obras do Hospital da Mulher.
175	Informam que a Secretaria Municipal de Saúde respondeu ao questionamento afirmando que não constavam registros de pagamentos de atualizações monetárias por atraso nos pagamentos de medições devidas à empresa Planova Ltda. Nesse sentido, foram apresentadas cópia do despacho da SMS com a informação supracitada, bem como uma planilha de acompanhamento dos pagamentos da obra, acompanhada das respectivas notas fiscais, além das medições de número 46 até 49.
176	Nessa linha, afirmam que, da mesma forma, não teriam sido pagos os reajustes relativos às medições de número 46 até 49, totalizando o montante de R$ 551.828,49, conforme demonstrado em uma planilha de acompanhamento anexa.
177	Também apresentam um demonstrativo do cálculo do valor devido à empresa contratada para a execução das obras por conta de atrasos na realização de pagamentos (Doc.06) , totalizando um montante de R$ 1.095.787,81, calculados de acordo com o previsto nos §§ 1º e 7º, da cláusula 8ª, do contrato para construção do Hospital da Mulher (Doc. 07) .
178	Foi informado que os valores relativos à atualização monetária por conta dos atrasos nos pagamentos foram calculados da 1ª até a 44ª medição, podendo os cálculos ser conferidos por meio do 'relatório de cálculo de compensações financeiras referentes a atrasos de pagamentos' (Doc. 06) .
	III.2.1.1. Análise dos argumentos
179	Considerando que o superfaturamento foi elidido, conforme verificado nas análises realizadas na seção anterior desta instrução, e que tais retenções foram realizadas pela PMF/CE no intuito de compensar uma eventual imputação de débito, não faz mais sentido discutir a questão.
180	Assim, conclui-se que o pagamento dos valores retidos fica a critério da PMF/CE, observando as quantidades efetivamente executadas dos serviços, conforme consta nas medições nas quais ocorreram retenções de valores (de número 46 até 49) .
	III.2.2. Justificativas para os atrasos nos pagamentos, os quais ensejaram a obrigação de pagar (retido) o valor de R$ 1.095.787,81 a título de atualização monetária
181	Os responsáveis afirmam que, ao decidir pela construção do Hospital da Mulher, a PMF/CE buscou apoio financeiro junto ao Ministério da Saúde (MS) , por meio da celebração de dois convênios (2790/2006 e 3387/2007) , totalizando o valor de R$ 11.450.000,00 (conforme Doc. 04) , que não seria suficiente para a execução total da obra.
182	Dessa forma, explicam que em 2010 foi celebrado o contrato de repasse n. 0326472/2010 junto ao MS/Caixa Econômica Federal, sendo empregado para a construção da obra o valor de R$ 4.547.358,69. É destacado ainda que a primeira liberação de valores desse contrato de repasse ocorreu em 23/11/2001, para pagamento de parte da 37ª medição.
183	Informam que os recursos federais efetivamente empregados na construção da obra do Hospital da Mulher somaram R$ 15.997.358,69, ou apenas 22,84% do total efetivamente medido e pago na obra (R$ 70.041.896,69) , de modo que a contrapartida da PMF/CE equivaleu a 77,16% do desse total.
184	Aduzem que, dado que a maior parcela do total da obra ficou a cargo da PMF/CE, ocorreram dificuldades 'em honrar seus compromissos nas datas aprazadas', sendo essa a justificativa para os atrasos nos pagamentos.
185	Por fim, afirmam, com base na planilha em anexo (Doc.08) demonstrando os atrasos ocorridos na obra, que 57,09% do valor total do empreendimento foram pagos com até 31 dias de atraso; que 88,01% do total da obra foram pagos com até 60 dias de atraso; e que 94,30% do valor total da obra foram pagos com até 90 dias de atraso.
	III.2.2.1. Análise dos argumentos
186	O objeto da irregularidade deixou de existir, tendo em vista que o débito foi elidido, não havendo necessidade de eventual retenção de valores para fins de ressarcimento, e que o atraso nos pagamentos é uma violação de natureza contratual, devendo ser tratado entre as partes. Assim, não há necessidade de debater a questão.
	IV. Considerações sobre o TC Processo 008.175/2009-7
187	O TC Processo 008.175/2009-7 foi apensado a este TC Processo 008.757/2011-9, de modo que alguns pontos do processo de 2009 deixaram de ser analisados na ocasião do apensamento por ser necessária a análise de elementos do processo de 2011.
188	Os pontos pendentes do TC Processo 008.175/2009-7 estão relacionados com a apreciação da conduta do Sr. Luciano Linhares Feijão na função de Secretário de Infraestrutura da Prefeitura Municipal de Fortaleza/CE durante a construção do Hospital da Mulher. São eles:
	a) falta de transparência no orçamento; e
	b) perda do desconto originalmente obtido.
189	Essas questões foram analisadas na instrução das peças 101 e 106 do TC Processo 008.757/2011-9, sendo deliberado que a aplicação da multa prevista no art. 58, inciso II, da Lei 8.443, de 16 de julho de 1992 (Lei Orgânica do TCU) ao Sr. Luciano Linhares Feijão prevista nas instruções anteriores dos processos TC Processo 008.175/2009-7 e TC Processo 008.757/2011-9, deveria ser mais bem avaliada no âmbito desta TCE. Isso porque os achados da auditoria realizada em 2009 supracitados guardam relação com a apuração do superfaturamento da obra. 
190	Vale destacar que havia uma terceira irregularidade remanescente do TC Processo 008.175/2009-7, relativa aos erros nos quantitativos do serviço 'aquisição de piçarra para aterro posto em obra', que foi analisada conclusivamente na instrução da peça 101 do TC Processo 008.757/2011-9, entendendo-se que não deveria ser aplicada penalidade alguma ao gestor (ver página 41 da referida instrução) . Contudo, tendo em vista que a estimação dos quantitativos do serviço de forma grosseira (o quantitativo estimado, de 57.979,61 m³, revelou-se aproximadamente 78% maior do que o real, de 32.531,91 m³) , colocou em risco o erário, é necessário dar ciência à Prefeitura Municipal de Fortaleza/CE de que tal ação contraria o art. 7º, §4º, da Lei 8.666/1993. 
191	Feitas essas considerações iniciais, será, então, apresentado, um resumo das duas irregularidades pendentes de análise listadas acima (falta de transparência no orçamento e perda do desconto originalmente obtido) , sendo realizadas as respectivas análises à luz das novas informações trazidas aos autos por meio da apresentação das razões de justificativas analisadas nesta instrução. 
	IV.1. Falta de transparência no orçamento
192	A irregularidade reside no fato de que durante todo o decorrer do TC Processo 008.175/2009-7 não foram apresentadas as composições analíticas de serviços importantes, a exemplo dos serviços de 'estrutura metálica', 'forro de gesso acartonado', 'termobrise de alumínio estruturado 150 mm', ou 'fechamento lateral com alumínio composto', dificultando as análises de preços das unidades técnicas do TCU.
193	A falta de transparência no orçamento também pode ser verificada por meio da análise da documentação apresentada pela PMF/CE em resposta à diligência realizada por esta secretaria (peça 94) , a fim de obter informações sobre os demais termos aditivos celebrados. Não foi apresentada nenhuma composição analítica dos novos serviços incluídos no orçamento da obra.
194	Essa ausência de disponibilização das composições analíticas dos serviços da obra dificultou de forma acentuada as análises de preços feitas pelas unidades técnicas do TCU, atrasando a conclusão dos trabalhos.
195	Cabe informar que a falta de disponibilização das composições foi objeto de determinação deste Tribunal, por meio do item 9.3 do Acórdão 2852/2010-TCU-Plenário, o qual determinou à PMF/CE que fossem apresentadas a composição analítica de todos os serviços previstos no orçamento, tamanha a falta de informação.
196	No âmbito do TC Processo 008.175/2009-7 (peça 108, p. 23) foi analisada a possibilidade da aplicação da multa do art. 58, inciso II, da Lei 8.443/1992 (Lei Orgânica do TCU) . Na ocasião deixou-se de propor a aplicação da referida penalidade para que a irregularidade fosse analisada em conjunto com as irregularidades do TC Processo 008.757/2011-9.
197	Todavia, nas análises realizadas no referido processo (peça 101) , concluiu-se que, dado que havia sido proposta a instauração de Tomada de Contas Especial (TCE) para apurar o superfaturamento apontado, e que a falta de transparência no orçamento teria relação direta com a irregularidade, propôs-se que a questão fosse tratada no âmbito da presente TCE, deixando-se de propor, naqueles autos, a aplicação da multa do art. 58, inciso II, da Lei 8.443/1992 pela irregularidade. Tal proposta foi reiterada nas análises feitas na instrução da peça 106 do TC Processo 008.757/2011-9.
	IV.1.1. Análise
198	Dado que a falta de transparência no orçamento, não resultou em dano ao erário, visto que após as análises de preços realizadas na presente instrução concluiu-se que o superfaturamento inicialmente apontado se transformou em um desconto de 0,005% ao término da execução contratual, propõe-se deixar de aplicar a multa prevista no art. 58, inciso II, da Lei 8.442/1993 ao Sr. Luciano Linhares Feijão por conta da falta de transparência no orçamento.
199	Contudo, apesar de o sobrepreço ter sido eliminado, há que se ressaltar que a irregularidade, bem configurada ao longo do trâmite dos dois processos (TC Processo 008.175/2009-7 e TC Processo 008.757/2011-9) , colocou em risco o erário. Por esse motivo, propõe-se dar ciência à Prefeitura Municipal de Fortaleza/CE de que a falta de transparência no orçamento da obra do Hospital da Mulher afronta o art. 7º, §2º, inciso II, da Lei 8.666/1993.
	IV.2 Perda do desconto originalmente obtido
200	O orçamento base da licitação apresentou sobrepreço de aproximadamente 1,8% em relação ao orçamento paradigma referencial, embora o valor contratado tenha ficado abaixo do valor referencial, representando um desconto de 0,35% em relação a ele (peça 16, p. 30, do TC Processo 008.175/2009-7) .
201	Todavia, até o segundo termo aditivo, o desconto de 0,35% em relação ao orçamento paradigma de mercado foi perdido, passando a existir um sobrepreço de 0,83% (R$ 576.333,70) .
202	Após a análise de preços efetuada na instrução da peça 101 (TC Processo 008.757/2011-9) , tendo disponíveis todos os oito termos aditivos celebrados e as informações constantes nos novos elementos apresentados pelo Sr. Luciano Linhares Feijão (peça 104) , apurou-se inicialmente, conforme consta na instrução da peça 106 do TC Processo 008.757/2011-9, que teria havido um superfaturamento de R$ 2.227.101,46, equivalente a 3,22% do valor paradigma do contrato.
	IV.2.1. Análise
203	Tendo em vista que o superfaturamento no contrato foi elidido, sendo convertido em um desconto de R$ 3.403,86 (0,005%) , não havendo, assim, dano ao erário, e dado o fato de que este desconto final no contrato foi próximo ao originalmente calculado (de 0,35%) , não resta motivação para propor a aplicação da multa prevista no art. 58, inciso II, da Lei 8.442/1993 ao Sr. Luciano Linhares Feijão por conta da perda do desconto originalmente obtido.
	CONCLUSÃO
204	A presente instrução objetivou analisar as alegações de defesa apresentadas pelos Srs. Luciano Linhares Feijão, Assis Lyncoln Freitas e Haroldo Pequeno Filho, além das alegações apresentadas pela empresa Planova - Planejamento e Construções Planejamento e Construções Ltda.
205	O motivo para a instauração desta TCE foi a verificação de superfaturamento no valor de R$ 2.227.101,46, conforme apuração feita na instrução constante da peça 106 do TC Processo 008.757/2011-9.
206	As alegações de defesa apresentadas pelos responsáveis lograram êxito em eliminar o superfaturamento, havendo na verdade, conforme as análises realizadas nesta instrução, um desconto de R$ 3.403,86.
207	Cabe destacar que outras irregularidades foram constatadas nas auditorias realizadas em 2009 e 2011 nas obras do Hospital da Mulher (TC Processo 008.175/2009-7 e TC Processo 008.757/2011-9) . A tabela a seguir resume as irregularidades identificadas no TC Processo 008.757/2011-9, e as remanescentes do TC Processo 008.175/2009-7, bem como os respectivos encaminhamentos propostos:
Tabela 10: resumo das irregularidades e respectivos encaminhamentos

206	Desse modo, apesar de não haver ocorrido dano ao erário, há que se ressalvar a aprovação das contas dos responsáveis por conta dos demais problemas detectados nas auditorias realizadas nas obras de construção do Hospital da Mulher.
207	Em face das análises promovidas nesta instrução, propõe-se acolher parcialmente as alegações de defesa apresentadas pelos Srs. Luciano Linhares Feijão e Assis Lyncoln Freitas, bem como as apresentadas pela empresa Planova - Planejamento e Construções Planejamento e Construções Ltda., uma vez que foram suficientes para elidir as irregularidades a eles atribuídas. Contudo, suas contas devem ser julgadas regulares com ressalva, tendo em vista as informações constantes da tabela 10 desta TCE, dando-se quitação aos responsáveis.
209	Com relação ao Sr. Haroldo Pequeno Filho, apesar de o responsável ter sido considerado revel por não apresentar suas alegações de defesa, visto que o superfaturamento que ensejou a instauração desta TCE foi elidido por conta da apresentação de esclarecimentos por parte dos demais responsáveis, suas contas também devem ser julgadas regulares com ressalva, dando-se quitação ao responsável.
	PROPOSTA DE ENCAMINHAMENTO
211	Diante do exposto, submetemos os autos à consideração superior, propondo ao Tribunal:
	a) acolher parcialmente as alegações de defesa apresentadas pela empresa Planova - Planejamento e Construções Planejamento e Construções Ltda (CNPJ: 47.383.971/0001-21) , e pelos Srs. Luciano Linhares Feijão (CPF: XXX.573.413-XX) , Assis Lyncoln Freitas (CPF: XXX.973.363-XX) , Haroldo Pequeno Filho (CPF: XXX.722.413-XX) ; e
	b) com fundamento nos arts. 1º, inciso I, 16, inciso II, 18 e 23, inciso II, da Lei 8.443/1992 c/c os arts. 1º, inciso I, 208 e 214, inciso II, do Regimento Interno, que sejam julgadas regulares com ressalva em face das falhas apontadas (projeto básico deficiente ou desatualizado, falta de transparência no orçamento, erros nos quantitativos do serviço 'aquisição de piçarra para aterro posto em obra' e acréscimos ou supressões superiores ao limite legal de 25%) , as contas dos Srs. Luciano Linhares Feijão (CPF: XXX.573.413-XX) , Assis Lyncoln Freitas (CPF: XXX.973.363-XX) , Haroldo Pequeno Filho (CPF: XXX.722.413-XX) , e da empresa Planova - Planejamento e Construções Planejamento e Construções Ltda (CNPJ: 47.383.971/0001-21) , dando-lhes quitação.
	c) dar ciência, com fundamento no art. 9º da Resolução TCU 315/2020, à Prefeitura Municipal de Fortaleza/CE sobre as seguintes impropriedades:
	c.1) falta de transparência no orçamento, identificada no Contrato s/n., de 19/5/2008, o que afronta o disposto no art. 7º, §2º, inciso II, da Lei 8.666/1993; e
	c.2) erros nos quantitativos do serviço de 'aquisição de piçarra para aterro posto em obra', identificado no Contrato s/n., de 19/5/2008, o que afronta o art. 7º, §4º, da Lei 8.666/1993."
3.	Por intermédio, enfim, do Exmo. Sr. Procurador Júlio Marcelo de Oliveira, o MPTCU discordou parcialmente da referida proposta da unidade técnica em função aí, especialmente, da falta de transparência no orçamento da referida obra, tendo consignado, para tanto, o seu parecer à Peça 45 no seguinte sentido:
	" (...) Cuida-se de tomada de contas especial instaurada em cumprimento aos termos do Acórdão 4499/2016-TCU-Segunda Câmara, exarado no âmbito do processo TC Processo 008.757/2011-9, em desfavor dos srs. Luciano Linhares Feijão (CPF: XXX.573.413-XX) , Haroldo Pequeno Filho (CPF: XXX.722.413-XX) , Assis Lyncoln Freitas e da empresa Planova - Planejamento e Construções Ltda., contratada para a execução das obras do Hospital da Mulher, no município de Fortaleza/CE.
	Promovidas as comunicações processuais que se faziam necessárias, os responsáveis, à exceção do sr. Haroldo Pequeno Filho, apresentaram alegações de defesa que mereceram a análise constante à peça 42. Naquela ocasião o auditor-instrutor concluiu o seguinte:
'CONCLUSÃO
204	A presente instrução objetivou analisar as alegações de defesa apresentadas pelos Srs. Luciano Linhares Feijão, Assis Lyncoln Freitas e Haroldo Pequeno Filho, além das alegações apresentadas pela empresa Planova - Planejamento e Construções Planejamento e Construções Ltda.
205	O motivo para a instauração desta TCE foi a verificação de superfaturamento no valor de R$ 2.227.101,46, conforme apuração feita na instrução constante da peça 106 do TC Processo 008.757/2011-9.
206	As alegações de defesa apresentadas pelos responsáveis lograram êxito em eliminar o superfaturamento, havendo na verdade, conforme as análises realizadas nesta instrução, um desconto de R$ 3.403,86.
207	Cabe destacar que outras irregularidades foram constatadas nas auditorias realizadas em 2009 e 2011 nas obras do Hospital da Mulher (TC Processo 008.175/2009-7 e TC Processo 008.757/2011-9) . A tabela a seguir resume as irregularidades identificadas no TC Processo 008.757/2011-9, e as remanescentes do TC Processo 008.175/2009-7, bem como os respectivos encaminhamentos propostos:
Tabela 10: resumo das irregularidades e respectivos encaminhamentos

208	Desse modo, apesar de não haver ocorrido dano ao erário, há que se ressalvar a aprovação das contas dos responsáveis por conta dos demais problemas detectados nas auditorias realizadas nas obras de construção do Hospital da Mulher.
209	Em face das análises promovidas nesta instrução, propõe-se acolher parcialmente as alegações de defesa apresentadas pelos Srs. Luciano Linhares Feijão e Assis Lyncoln Freitas, bem como as apresentadas pela empresa Planova - Planejamento e Construções Planejamento e Construções Ltda., uma vez que foram suficientes para elidir as irregularidades a eles atribuídas. Contudo, suas contas devem ser julgadas regulares com ressalva, tendo em vista as informações constantes da tabela 10 desta TCE, dando-se quitação aos responsáveis.
210	Com relação ao Sr. Haroldo Pequeno Filho, apesar de o responsável ter sido considerado revel por não apresentar suas alegações de defesa, visto que o superfaturamento que ensejou a instauração desta TCE foi elidido por conta da apresentação de esclarecimentos por parte dos demais responsáveis, suas contas também devem ser julgadas regulares com ressalva, dando-se quitação ao responsável.'
	Foi proposto, com a anuência do titular da Secretaria de Fiscalização de Infraestrutura Urbana (peça 43) , o seguinte:
'211.		Diante do exposto, submetemos os autos à consideração superior, propondo ao Tribunal:
a) 	acolher parcialmente as alegações de defesa apresentadas pela empresa Planova - Planejamento e Construções Planejamento e Construções Ltda (CNPJ: 47.383.971/0001-21) , e pelos Srs. Luciano Linhares Feijão (CPF: XXX.573.413-XX) , Assis Lyncoln Freitas (CPF: XXX.973.363-XX) , Haroldo Pequeno Filho (CPF: XXX.722.413-XX) ; e
b) com fundamento nos arts. 1º, inciso I, 16, inciso II, 18 e 23, inciso II, da Lei 8.443/1992 c/c os arts. 1º, inciso I, 208 e 214, inciso II, do Regimento Interno, que sejam julgadas regulares com ressalva em face das falhas apontadas (projeto básico deficiente ou desatualizado, falta de transparência no orçamento, erros nos quantitativos do serviço 'aquisição de piçarra para aterro posto em obra' e acréscimos ou supressões superiores ao limite legal de 25%) , as contas dos Srs. Luciano Linhares Feijão (CPF: XXX.573.413-XX) , Assis Lyncoln Freitas (CPF: XXX.973.363-XX) , Haroldo Pequeno Filho (CPF: XXX.722.413-XX) , e da empresa Planova - Planejamento e Construções Planejamento e Construções Ltda (CNPJ: 47.383.971/0001-21) , dando-lhes quitação.
c) dar ciência, com fundamento no art. 9º da Resolução TCU 315/2020, à Prefeitura Municipal de Fortaleza/CE sobre as seguintes impropriedades:
c.1) falta de transparência no orçamento, identificada no Contrato s/n., de 19/5/2008, o que afronta o disposto no art. 7º, §2º, inciso II, da Lei 8.666/1993; e
c.2) erros nos quantitativos do serviço de 'aquisição de piçarra para aterro posto em obra', identificado no Contrato s/n., de 19/5/2008, o que afronta o art. 7º, §4º, da Lei 8.666/1993.'
II
	O Ministério Público de Contas da União, pelos motivos a seguir exposto, diverge parcialmente da proposta de encaminhamento apresentada pela SeinfraUrbana. 
	Convém ressaltar, inicialmente, que o exame relacionado ao suposto dano ao erário, amparado em novos elementos trazidos aos autos pelos responsáveis, foi preciso ao afastar o dano inicialmente quantificado por ocasião da conversão do processo TC Processo 008.757/2011-9 nestes autos de tomada de contas especial. 
	Todavia, observa-se que o auditor-instrutor, ao examinar outras questões identificadas naqueles autos, as quais não possuem estrita correlação com o dano ao erário, entendeu que, embora efetivamente comprovadas, não poderiam ensejar a aplicação de sanções aos responsáveis e tampouco o julgamento pela irregularidade das contas. 
	Sobre esse ponto, o MP de Contas, com as devidas vênias, discorda da análise concernente à falta de transparência dos orçamentos da obra em tela, a seguir transcrita:
'IV.1. Falta de transparência no orçamento
192.	A irregularidade reside no fato de que durante todo o decorrer do TC Processo 008.175/2009-7 não foram apresentadas as composições analíticas de serviços importantes, a exemplo dos serviços de 'estrutura metálica', 'forro de gesso acartonado', 'termobrise de alumínio estruturado 150 mm', ou 'fechamento lateral com alumínio composto', dificultando as análises de preços das unidades técnicas do TCU.
193.	A falta de transparência no orçamento também pode ser verificada por meio da análise da documentação apresentada pela PMF/CE em resposta à diligência realizada por esta secretaria (peça 94) , a fim de obter informações sobre os demais termos aditivos celebrados. Não foi apresentada nenhuma composição analítica dos novos serviços incluídos no orçamento da obra.
194.	Essa ausência de disponibilização das composições analíticas dos serviços da obra dificultou de forma acentuada as análises de preços feitas pelas unidades técnicas do TCU, atrasando a conclusão dos trabalhos.
195.	Cabe informar que a falta de disponibilização das composições foi objeto de determinação deste Tribunal, por meio do item 9.3 do Acórdão 2852/2010-TCU-Plenário, o qual determinou à PMF/CE que fossem apresentadas a composição analítica de todos os serviços previstos no orçamento, tamanha a falta de informação.
196.	No âmbito do TC Processo 008.175/2009-7 (peça 108, p. 23) foi analisada a possibilidade da aplicação da multa do art. 58, inciso II, da Lei 8.443/1992 (Lei Orgânica do TCU) . Na ocasião deixou-se de propor a aplicação da referida penalidade para que a irregularidade fosse analisada em conjunto com as irregularidades do TC Processo 008.757/2011-9.
197.	Todavia, nas análises realizadas no referido processo (peça 101) , concluiu-se que, dado que havia sido proposta a instauração de Tomada de Contas Especial (TCE) para apurar o superfaturamento apontado, e que a falta de transparência no orçamento teria relação direta com a irregularidade, propôs-se que a questão fosse tratada no âmbito da presente TCE, deixando-se de propor, naqueles autos, a aplicação da multa do art. 58, inciso II, da Lei 8.443/1992 pela irregularidade. Tal proposta foi reiterada nas análises feitas na instrução da peça 106 do TC Processo 008.757/2011-9.
IV.1.1. Análise
198.	Dado que a falta de transparência no orçamento, não resultou em dano ao erário, visto que após as análises de preços realizadas na presente instrução concluiu-se que o superfaturamento inicialmente apontado se transformou em um desconto de 0,005% ao término da execução contratual, propõe-se deixar de aplicar a multa prevista no art. 58, inciso II, da Lei 8.442/1993 ao Sr. Luciano Linhares Feijão por conta da falta de transparência no orçamento.
199.	Contudo, apesar de o sobrepreço ter sido eliminado, há que se ressaltar que a irregularidade, bem configurada ao longo do trâmite dos dois processos (TC Processo 008.175/2009-7 e TC Processo 008.757/2011-9) , colocou em risco o erário. Por esse motivo, propõe-se dar ciência à Prefeitura Municipal de Fortaleza/CE de que a falta de transparência no orçamento da obra do Hospital da Mulher afronta o art. 7º, §2º, inciso II, da Lei 8.666/1993.' (grifou-se) 
	Ao ver do Ministério Público de Contas, o afastamento do dano ao erário não elide a irregularidade relacionada à falta de transparência do orçamento e, portanto, deve receber encaminhamento diverso. 
	Com efeito, convém lembrar que a negativa de apresentação das informações demandas por essa Corte de Contas dificultou sobremaneira o exercício do controle externo pelo Tribunal, tendo inclusive sido objeto de determinação exarada por intermédio do item 9.3 do Acórdão 2852/2010-TCU-Plenário. Além disso, os dados solicitados por ocasião do Fiscobras 2009 (TC Processo 008.175/2009-7) somente foram apresentados ao TCU em sede de alegações de defesa, ao ser promovida a citação dos responsáveis em decorrência do disposto no Acórdão 4499/2016-TCU-Segunda Câmara. 
	Ora, conforme reconhecido pelo auditor-instrutor, a impropriedade concernente à falta de transparência do orçamento efetivamente ocorreu, não foi elidida e tampouco foi justificada pelo responsável. A conduta do gestor, portanto, merece reprimenda adequada por essa Corte de Contas. 
	Assim, devem as contas do sr. Luciano Linhares Feijão ser julgadas irregulares, com fundamento no art. 16, III, b, da Lei 8.443/1992. Ademais, ao responsável deve ser aplicada multa prevista no art. 58, II, da LOTCU.
III
	Ante o exposto, o MP de Contas da União diverge parcialmente da proposta de encaminhamento da unidade instrutiva e sugere que o Tribunal:
a) 	acolha parcialmente as alegações de defesa apresentadas pela empresa Planova - Planejamento e Construções Planejamento e Construções Ltda (CNPJ: 47.383.971/0001-21) , e pelos Srs. Luciano Linhares Feijão (CPF: XXX.573.413-XX) , Assis Lyncoln Freitas (CPF: XXX.973.363-XX) , Haroldo Pequeno Filho (CPF: XXX.722.413-XX) ; 
b) 	com fundamento nos arts. 1º, inciso I, 16, inciso II, 18 e 23, inciso II, da Lei 8.443/1992 c/c os arts. 1º, inciso I, 208 e 214, inciso II, do Regimento Interno, julgue regulares com ressalva as contas dos Assis Lyncoln Freitas (CPF: XXX.973.363-XX) , Haroldo Pequeno Filho (CPF: XXX.722.413-XX) , e da empresa Planova - Planejamento e Construções Planejamento e Construções Ltda (CNPJ: 47.383.971/0001-21) , dando-lhes quitação;
c) 	com fundamento nos arts. 1º, inciso I, 16, inciso III, b, 19 e 23, inciso III, da Lei 8.443/1992 c/c os arts. 1º, inciso I, 209 e 214, inciso III, do Regimento Interno do TCU, julgue irregulares as contas do sr. Luciano Linhares Feijão (CPF: XXX.573.413-XX) , aplicando-lhe multa prevista no art. 58, inciso II, da Lei 8.443/1992, fixando-lhe o prazo de quinze dias, a contar da notificação, para que comprove, perante o Tribunal (art. 214, III, alínea 'a', do Regimento Interno do TCU) , o recolhimento da dívida aos cofres do Tesouro Nacional, atualizada monetariamente desde a data do acórdão proferido por este Tribunal até a do efetivo recolhimento, se pagas após o vencimento, na forma da legislação em vigor;
d) 	autorizar, desde logo, a cobrança judicial das dívidas, caso não atendida a notificação, na forma do disposto no art. 28, inciso II, da Lei 8.443/1992;
e) 	autorizar também, desde logo, se requerido, com fundamento no art. 26 da Lei 8.443, de 1992, c/c o art. 217, §§ 1º e 2º do Regimento Interno do TCU, o parcelamento das dívidas em até 36 parcelas, incidindo, sobre cada parcela, corrigida monetariamente, os correspondentes acréscimos legais, fixando-lhe o prazo de quinze dias, a contar do recebimento da notificação, para comprovarem, perante o Tribunal, o recolhimento da primeira parcela, e de trinta dias, a contar da parcela anterior, para comprovar os recolhimentos das demais parcelas, devendo incidir, sobre cada valor mensal, atualizado monetariamente, os juros de mora devidos, no caso do débito, na forma prevista na legislação em vigor, alertando a responsável de que a falta de comprovação do recolhimento de qualquer parcela importará o vencimento antecipado do saldo devedor, nos termos do § 2º do art. 217 do Regimento Interno deste Tribunal; 
g) 	dar ciência, com fundamento no art. 9º da Resolução TCU 315/2020, à Prefeitura Municipal de Fortaleza/CE sobre as seguintes impropriedades:
g.1) 	falta de transparência no orçamento, identificada no Contrato s/n., de 19/5/2008, o que afronta o disposto no art. 7º, §2º, inciso II, da Lei 8.666/1993; e
g.2) 	erros nos quantitativos do serviço de 'aquisição de piçarra para aterro posto em obra', identificado no Contrato s/n., de 19/5/2008, o que afronta o art. 7º, §4º, da Lei 8.666/1993.'
h) 	enviar cópia do Acórdão a ser prolatado, bem como do Relatório e do Voto que o fundamentarem, à Procuradoria da República no Estado do Ceará, nos termos do à § 3º do art. 16 da Lei 8.443/1992, c/c o § 7º do art. 209 do Regimento Interno do TCU, para adoção das medidas cabíveis, informando que a deliberação, acompanhada do Relatório e do Voto que a fundamenta, está disponível para a consulta no endereço www.tcu.gov.br/acordaos, além de esclarecer que, caso requerido, o TCU poderá fornecer sem custos as correspondentes cópias, de forma impressa; e
i) 	enviar cópia do Acórdão que vier a ser proferido aos responsáveis, para ciência, informando que a presente deliberação, acompanhada do Relatório e do Voto que a fundamenta, está disponível para a consulta no endereço www.tcu.gov.br/acordaos, além de esclarecer que, caso requerido, o TCU poderá fornecer sem custos as correspondentes cópias, de forma impressa."
4.	Foi promovido o apensamento ao presente feito, contudo, do TC Processo 008.757/2011-9, tratando ali da auditoria realizada pelo Fiscobras-2011 sobre as obras do Hospital da Mulher em Fortaleza - CE. 
É o Relatório.

8.1. Alanna Castelo Branco Alencar (OAB-CE 6.854), entre outros, representando Luciano Linhares Feijão, além de Assis Lyncoln Freitas; e
8.2. Thiago Henrique dos Santos Oliveira (OAB-SP 365.140), entre outros, representando a Planova - Planejamento e Construções Ltda.

Procurador Júlio Marcelo de Oliveira.

TOMADA DE CONTAS ESPECIAL. FISCOBRAS-2011. FUNDO NACIONAL DE SAÚDE. INDÍCIOS DE IRREGULARIDADE NA OBRA DO HOSPITAL DA MULHER EM FORTALEZA - CE. CITAÇÃO. PARCIAL ACOLHIMENTO DAS ALEGAÇÕES DE DEFESA. FALHA PELA FALTA DE TRANSPARÊNCIA NO ORÇAMENTO CONTRATUAL. CONTAS REGULARES, COM RESSALVA, PARA OS RESPONSÁVEIS. ENVIO DE CIÊNCIA PREVENTIVA E CORRETIVA. COMUNICAÇÃO.

TOMADA DE CONTAS ESPECIAL (TCE)

Secretaria de Fiscalização de Infraestrutura Urbana (Seinfra-Urbana).

Trata-se de tomada de contas especial autuada em cumprimento ao Acórdão 4.499/2016 proferido pela 2ª Câmara do TCU, no bojo do TC Processo 008.757/2011-9 (Fiscobras-2011) , em desfavor da Planova - Planejamento e Construções Ltda., além de Luciano Linhares Feijão como então Secretário de Infraestrutura do Município de Fortaleza - CE, com Haroldo Pequeno Filho e Assis Lyncoln Freitas como então coordenadores de fiscalização da obra no Hospital da Mulher, durante o período de 5/8/2008 até 31/10/2010 e de 1º/11/2010 até a conclusão da obra, diante dos indícios de irregularidade na obra do Hospital da Mulher em Fortaleza - CE.
2.	No âmbito do TCU, em cumprimento ao aludido Acórdão 4499/2016-TCU-Segunda Câmara (Peça 1) , a Seinfra-Urbana promoveu a citação da Planova - Planejamento e Construções Ltda., além de Luciano Linhares Feijão, Haroldo Pequeno Filho e Assis Lyncoln Freitas.
3.	A despeito, contudo, da regular citação, Haroldo Pequeno Filho não apresentou as suas alegações de defesa, podendo ser objetivamente aproveitadas em seu favor, entretanto, as alegações de defesa apresentadas pelos demais responsáveis.
4.	De todo modo, após a análise final do feito, a Seinfra-Urbana propôs o parcial acolhimento das alegações defesa apresentadas pelos demais responsáveis para o julgamento das suas contas pela regularidade, com ressalva, dando-lhes a subsequente quitação, promovendo a expedição de ciência preventiva e corretiva ao referido município sobre a falta de transparência no orçamento contratual e os erros nos quantitativos do item de serviço em "aquisição de piçarra para aterro posto em obra" junto ao Contrato S/N, de 19/5/2008.
5.	O MPTCU discordou parcialmente, todavia, da aludida proposta e, assim, sugeriu o julgamento pela irregularidade das contas de Luciano Linhares Feijão para a consequente aplicação da multa prevista no artigo 58, II, da Lei n.º 8.443, de 1992, em face aí, especialmente, da subsistente irregularidade pela falta de transparência no orçamento do aludido Contrato S/N, de 19/5/2008, além do projeto básico deficiente ou desatualizado e dos acréscimos ou supressões em níveis superiores ao limite legal de 25%. 
6.	O TCU pode incorporar, contudo, o parecer da unidade técnica a estas razões de decidir, até porque a referida irregularidade pela falta de transparência no orçamento contratual não seria necessariamente imputável ao aludido secretário municipal, tendendo a estar sob a efetiva responsabilidade dos escalões técnico-gerenciais subalternos.
7.	Bem se vê que, no bojo do aludido Contrato S/N, de 19/5/2008, teria ocorrido a irregularidade pela aludida falta de transparência no respectivo orçamento contratual, além do projeto básico deficiente ou desatualizado e dos acréscimos ou supressões acima do limite legal de 25%, em afronta, assim, aos arts. 7º, § 2º, II, e 65 da vigente Lei n.º 8.666, de 1993, com a falha pelos erros nos quantitativos do item de serviço em "aquisição de piçarra para aterro posto em obra", contrariando, desse modo, o art. 7º, § 4º, da Lei n.º 8.666, de 1993.
8.	Ocorre, então, que o TCU deve prolatar a aludida ciência preventiva e corretiva, destacando, nesse ponto, que a irregularidade pela falta de transparência no orçamento contratual tende a dificultar o exercício do controle externo financeiro pelo Tribunal, podendo resultar na aplicação da multa prevista no artigo 58, II, da Lei n.º 8.443, de 1992, em desfavor do efetivo responsável pela referida irregularidade.
9.	Diante, portanto, dos elementos de convicção até aqui obtidos neste processo, o TCU pode julgar regulares, com ressalva, as contas de todos os responsáveis, promovendo o envio da anunciada ciência preventiva e corretiva.
Ante o exposto, voto pela prolação do Acórdão ora submetido a este Colegiado.
TCU, Sala das Sessões, em 28 de junho de 2022.
Ministro-Substituto ANDRÉ LUÍS DE CARVALHO 
Relator